---
title: "Resolución ejercicio 2 - práctico 2"
date: "2026-08-19"
lang: es
execute:
  freeze: auto
  cache: true
number-sections: true
format:
  html:
    code-copy: true
    highlight-style: github
#lightbox: true
---

# Solución ejercicio 2 práctico 2

Carga de paquetes
```{r librerias, collapse=TRUE, message=FALSE}
pacman::p_load(dplyr, # Manipulación datos
               gginference, # Visualización 
               rempsyc, # Reporte
               kableExtra, # Tablas
               broom, # Varios
               flextable # nice table
               )

options(scipen = 999) # para desactivar notación científica
rm(list = ls()) # para limpiar el entorno de trabajo
```

Carga de la base de datos

```{r datos}

load(url("https://github.com/cursos-metodos-facso/datos-ejemplos/raw/main/proc_casen.RData")) #Cargar base de datos

```

Selección de variables y generación de subset de datos

```{r, collapse=FALSE}
set.seed(123)

goldin_data <- proc_casen %>% # crear subset a partir de la base proc_casen
  dplyr::select(ocupado, sexo, ytrabajocor, hijo) %>% # selección de variables
  dplyr::filter(ocupado == 1 & sexo == 2) %>% # se filtra solo por mujeres ocupadas
  sample_n(1500) %>% # submuestra de 1500
  na.omit()# creamos subset 
```

Ahora generamos una tabla de descriptivos de los ingresos (`ytrabajocor`) según si las observaciones tienen hijos o no (`hijo`), 

```{r}
goldin_data %>% 
  dplyr::group_by(hijo) %>% 
  dplyr::summarise(Obs. = n(),
                   Media = mean(ytrabajocor, na.rm = T),
                   DS = sd(ytrabajocor, na.rm = T)) %>% 
  kableExtra::kable(format = "markdown") # hacemos la tabla
```

Ahora vamos con los [5 pasos de la inferencia](https://correlacional.netlify.app/slides/05-inferencia4.html#33)

**1. Formulación de hipótesis**

El primer paso es traducir nuestra pregunta a una hipótesis estadística contrastable. Para ello cabe preguntarse, ¿direccional o no direccional? En este caso, es una hipótesis no direccional (**_distinto que_**)

Luego, debemos establecer las hipótesis nula y alternativa:

($H_0$): El promedio salarial de las mujeres sin hijos es distinto que el promedio salarial de las mujeres con hijos.

($H_A$): El promedio salarial de mujeres sin hijos no será diferente al promedio salarial de las mujeres con hijos.

**Pasos 2, 3 y 4 de una vez con R**

Siguiendo el ejemplo del Ejercicio 1, utilizaremos el software para estimar el test de hipótesis con un 95% de confianza.

```{r}
test_ej2 <- t.test(goldin_data$ytrabajocor ~ goldin_data$hijo, 
                   alternative = "two.sided",
                   conf.level = 0.95)

test_ej2
```

```{r}
stats.table <- tidy(test_ej2, conf_int = T)
nice_table(stats.table, broom = "t.test")
```

A partir de los resultados obtenidos: ¿es posible rechazar la hipótesis planteada?

Con un 95% de confianza es posible rechazar la hipótesis nula planteada. La diferencia del promedio salarial entre las mujeres sin hijos y con hijos es estadísticamente significativa.
