---
title: "Correlaciones y tablas de contingencia"
subtitle: "Spearman, Kendall y análisis de asociaciones"
date: "2026-10-08"
lang: es
format:
  html:
    toc: true
    toc-location: right
    toc-depth: 2
    number-sections: true
    code-copy: true
    code-fold: false
    highlight-style: github
    embed-resources: true
    page-layout: article
    grid:
      body-width: 1100px
      margin-width: 280px
      gutter-width: 1.5rem
execute:
  freeze: auto
  cache: false
  warning: false
  message: false
---

<style>
/* Código escrito dentro del texto */
:not(pre) > code {
  color: #00695c !important;
  background-color: #eef7f6 !important;
  padding: 0.1em 0.3em;
  border-radius: 4px;
}

/* Lectura de párrafos */
main.content p,
.callout-body p {
  text-align: justify;
  text-justify: inter-word;
  hyphens: auto;
}

/* Figuras */
#quarto-content main.content img {
  display: block;
  max-width: 100%;
  height: auto;
  margin-left: auto;
  margin-right: auto;
}

/* Índice */
body.ec08-panel-abierto #quarto-margin-sidebar,
body.ec08-panel-abierto #TOC {
  visibility: hidden !important;
  pointer-events: none !important;
}

#TOC .nav-link {
  font-size: 0.95rem !important;
  line-height: 1.15;
  padding-top: 0.12rem;
  padding-bottom: 0.12rem;
}

/* Código visible */
div.sourceCode,
pre.sourceCode {
  background-color: #F7F8FA !important;
  border: 1px solid #D9DEE7;
  border-radius: 6px;
}

pre.sourceCode code {
  background-color: transparent !important;
}

/* Resultados producidos por R */
#quarto-content .cell-output.cell-output-stdout {
  border: none !important;
  outline: none !important;
  box-shadow: none !important;
  background: transparent !important;
}

#quarto-content .cell-output.cell-output-stdout > pre {
  color: #17233a !important;
  background: #F7F8FA !important;
  border: 1px solid #D9DEE7 !important;
  border-left: 4px solid #B8C2D1 !important;
  border-radius: 6px !important;
  padding: 0.8em 1em !important;
}

#quarto-content .cell-output pre code {
  color: #17233a !important;
  background-color: transparent !important;
}

/* Botón de recurso complementario */
.recurso-wrap {
  display: flex;
  justify-content: flex-end;
  margin: 0.35rem 0;
}

.recurso-btn {
  display: inline-flex;
  align-items: center;
  gap: 0.45rem;
  background: #ffffff;
  color: #d44848 !important;
  border: 2px solid #d44848;
  padding: 0.55rem 0.9rem;
  border-radius: 7px;
  font-size: 0.95rem;
  font-weight: 600;
  line-height: 1.2;
  text-decoration: none !important;
  box-shadow: 0 2px 5px rgba(0, 0, 0, 0.08);
  transition:
    background-color 0.15s ease,
    color 0.15s ease,
    transform 0.15s ease;
}

.recurso-btn:hover {
  background: #d44848;
  color: #ffffff !important;
  transform: translateY(-1px);
}

.recursos-wrap {
  display: flex;
  flex-direction: column;
  align-items: flex-end;
  gap: 0.5rem;
  margin: 1rem 0 1.5rem 0;
}

/* Bloque desplegable */
details.formulas-inf {
  background-color: #f3f7fb;
  border: 1px solid #d7e3ef;
  border-left: 4px solid #2c7fb8;
  border-radius: 8px;
  padding: 0.8rem 1rem;
  margin: 1rem 0 1.5rem 0;
}

details.formulas-inf summary {
  cursor: pointer;
  font-weight: 700;
  color: #4b5563;
}

details.formulas-inf[open] summary {
  margin-bottom: 1rem;
}
</style>

<style>
/* Laboratorios compactos · reglas locales sin afectar el resto del práctico */
.ec08 .ec08-lab{color:#233a4d;background:#fff;border:1px solid #cbd9e2;border-radius:9px;padding:.73rem .9rem;margin:.75rem 0 1rem;max-width:100%;overflow-wrap:break-word;font-size:15.5px;line-height:1.48}
.ec08 .ec08-lab *{box-sizing:border-box}
.ec08 .ec08-lab h3{font-size:1.1rem;line-height:1.3;color:#17324d;margin:0}
.ec08 .ec08-lab p{margin:.26rem 0 .45rem;text-align:left;hyphens:none}
.ec08 .ec08-lab-head{display:flex;align-items:baseline;gap:.35rem 1rem;justify-content:space-between;flex-wrap:wrap}
.ec08 .ec08-lab-head .ec08-mode{font-size:.84rem;color:#3f6278}
.ec08 .ec08-lab .ec08-stagebar{display:grid;grid-template-columns:repeat(3,minmax(0,1fr));gap:.35rem;margin:.52rem 0 .55rem}
.ec08 .ec08-lab .ec08-step{font:inherit;font-size:.88rem;line-height:1.25;border:1px solid #cddce4;padding:.38rem .35rem;border-radius:5px;background:#f4f7f9;color:#304f66;font-weight:650;cursor:pointer;min-height:42px;text-align:center}
.ec08 .ec08-lab .ec08-step[aria-current="step"]{background:#173f63;color:#fff;border-color:#173f63}
.ec08 .ec08-lab-prompt{background:#eff7f5;border-left:3px solid #118077;padding:.46rem .65rem;border-radius:0 5px 5px 0;margin:.48rem 0 .6rem!important;color:#254b45;font-size:.95rem}
.ec08 .ec08-lab-layout{display:grid;grid-template-columns:minmax(0,1fr) minmax(0,1.02fr);gap:.65rem;align-items:start}
.ec08 .ec08-lab-panel{border:1px solid #dce4e9;background:#fbfcfd;border-radius:6px;padding:.45rem .55rem;min-width:0}
.ec08 .ec08-lab-panel h4{font-size:.92rem;color:#17324d;margin:0 0 .22rem;font-weight:700}
.ec08 .ec08-lab .ec08-table{min-width:0;margin:.18rem 0;font-size:.9rem;width:100%;font-variant-numeric:tabular-nums}
.ec08 .ec08-lab .ec08-table th,.ec08 .ec08-lab .ec08-table td{padding:.27rem .31rem;border-bottom:1px solid #dbe5eb}
#ec08-kendall #ec08-all-pairs .ec08-scroll{overflow-x:auto}
.ec08 .ec08-lab .ec08-table button.ec08-person{font:inherit;font-weight:700;color:#174e74;background:transparent;border:1px solid transparent;border-radius:4px;cursor:pointer;min-width:28px;padding:.13rem .24rem}
.ec08 .ec08-lab .ec08-table tr.ec08-selected{background:#e6f4ef}
.ec08 .ec08-lab .ec08-table tr.ec08-selected button.ec08-person{background:#0c665e;color:#fff}
.ec08 .ec08-lab svg{display:block;width:100%;height:auto;max-width:100%;background:#fff;border:1px solid #d9e4e9;border-radius:5px}
.ec08 .ec08-lab .ec08-subtle{font-size:.85rem;color:#405c70}
.ec08 .ec08-lab .ec08-person-note{margin-top:.35rem!important;font-size:.91rem;font-weight:550;color:#294e63}
.ec08 .ec08-lab .ec08-guide-response{font-size:.9rem;background:#f4f8f9;border:1px solid #d9e7eb;border-radius:5px;padding:.4rem .58rem;margin:.5rem 0;line-height:1.45}
.ec08 .ec08-lab .ec08-result{margin:.5rem 0;background:#edf7f3;border:1px solid #b9d7d0;border-radius:5px;padding:.5rem .7rem}
.ec08 .ec08-lab .ec08-result strong{font-size:1.23rem;color:#17324d}
.ec08 .ec08-lab .ec08-result p{margin:.18rem 0}
.ec08 .ec08-lab .ec08-actions{display:flex;flex-wrap:wrap;gap:.4rem;margin:.36rem 0}
.ec08 .ec08-lab button.ec08-btn{font:inherit;font-size:.88rem;font-weight:650;border:1.3px solid #91aebb;color:#17324d;background:#fff;border-radius:5px;padding:.37rem .65rem;min-height:40px;cursor:pointer}
.ec08 .ec08-lab button.ec08-primary{background:#155b71;color:#fff;border-color:#155b71}
.ec08 .ec08-lab button:disabled{opacity:.48;cursor:not-allowed}
.ec08 .ec08-lab fieldset{border:none;margin:.55rem 0;padding:0}
.ec08 .ec08-lab legend{font-weight:700;color:#17324d;margin-bottom:.32rem}
.ec08 .ec08-lab .ec08-prediction-options{display:flex;gap:.4rem;flex-wrap:wrap}
.ec08 .ec08-lab .ec08-prediction-options label{display:inline-flex;align-items:center;gap:.4rem;padding:.3rem .47rem;background:white;border:1px solid #b7ced9;border-radius:5px;cursor:pointer;font-size:.9rem}
.ec08 .ec08-lab .ec08-prediction-options label:has(input:checked){background:#e6f3ee;border-color:#147970}
.ec08 .ec08-lab .ec08-steps-nav{display:flex;justify-content:space-between;gap:.5rem;align-items:center;margin:.6rem 0 0;padding-top:.5rem;border-top:1px solid #dce6ec}
.ec08 .ec08-lab details.ec08-explore{border:1px solid #d4e2e9;border-left:3px solid #6d91a7;background:#f8fafb;margin:.58rem 0 0;padding:.42rem .65rem;border-radius:5px}
.ec08 .ec08-lab details.ec08-explore summary{margin:0;cursor:pointer;font-weight:650;color:#244c64;font-size:.9rem}
.ec08 .ec08-lab .ec08-scenario-list{display:flex;flex-wrap:wrap;gap:.35rem;margin:.5rem 0}
.ec08 .ec08-lab .ec08-scenario-list [aria-pressed="true"]{background:#173e63;color:white;border-color:#173e63}
.ec08 .ec08-lab .ec08-choose{display:flex;flex-wrap:wrap;align-items:center;gap:.35rem .55rem;margin:.42rem 0}
.ec08 .ec08-lab .ec08-choose label{font-weight:650;font-size:.89rem;color:#244860}
.ec08 .ec08-lab select{font:inherit;min-height:39px;border:1px solid #95aeb8;border-radius:4px;padding:.25rem .45rem;background:white;color:#233d52}
.ec08 .ec08-compare{border:1px solid #d2e0e7;border-radius:6px;background:#fbfcfd;overflow:hidden}
.ec08 .ec08-compare-row{display:grid;grid-template-columns:110px minmax(0,1fr) minmax(0,1fr) 91px;align-items:center;gap:.6rem;padding:.5rem .6rem;border-bottom:1px solid #dbe6eb}
.ec08 .ec08-compare-row:last-child{border-bottom:none}
.ec08 .ec08-compare-row>strong{font-size:.9rem;color:#17324d}
.ec08 .ec08-compare-cell{min-width:0}
.ec08 .ec08-compare-cell .ec08-compare-label{display:flex;justify-content:space-between;gap:.2rem;font-size:.84rem;color:#2e536d;font-weight:600}
.ec08 .ec08-compare-track{height:10px;background:#e8eef2;border-radius:20px;overflow:hidden;margin-top:.2rem}
.ec08 .ec08-compare-fill{height:100%;border-radius:20px;background:#45789b}
.ec08 .ec08-compare-cell.ec08-person2 .ec08-compare-fill{background:#05847a}
.ec08 .ec08-compare-winner{font-size:.83rem;font-weight:750;color:#224b61;text-align:center;padding:.19rem;border-radius:4px;background:#eaf2f5;white-space:normal}
.ec08 .ec08-order-summary{margin:.38rem 0!important;font-weight:600;color:#254e61;font-size:.91rem}
.ec08 .ec08-lab .ec08-metric-grid{display:grid;grid-template-columns:repeat(4,minmax(0,1fr));gap:.4rem;margin:.55rem 0}
.ec08 .ec08-lab .ec08-metric{border:1px solid #d6e1e8;border-radius:5px;padding:.4rem .2rem;text-align:center;background:#f4f8fa}
.ec08 .ec08-lab .ec08-metric strong{display:block;font-size:1.17rem;color:#17324d;font-variant-numeric:tabular-nums}
.ec08 .ec08-lab .ec08-metric small{font-size:.75rem;color:#3d5b70}
.ec08 .ec08-lab button:focus-visible,.ec08 .ec08-lab input:focus-visible,.ec08 .ec08-lab select:focus-visible,.ec08 .ec08-lab summary:focus-visible{outline:3px solid #007d73;outline-offset:3px}
@media(max-width:760px){.ec08 .ec08-lab-layout{grid-template-columns:1fr}.ec08 .ec08-lab{padding:.65rem}.ec08 .ec08-compare-row{grid-template-columns:100px minmax(0,1fr) minmax(0,1fr) 80px;gap:.35rem;padding:.45rem}.ec08 .ec08-compare-cell .ec08-compare-label{font-size:.78rem}}
@media(max-width:510px){.ec08 .ec08-compare-row{grid-template-columns:repeat(2,minmax(0,1fr));gap:.25rem .6rem}.ec08 .ec08-compare-row>strong{grid-column:1 / 2}.ec08 .ec08-compare-winner{grid-column:2 / 3;grid-row:1;text-align:right}.ec08 .ec08-lab .ec08-stagebar{gap:.2rem}.ec08 .ec08-lab .ec08-step{font-size:.8rem}.ec08 .ec08-lab .ec08-metric-grid{grid-template-columns:repeat(2,1fr)}}
@media(prefers-reduced-motion:reduce){.ec08 .ec08-lab *{transition:none!important;animation:none!important}}


/* Panel de exploración lateral: anclado dentro del laboratorio, sin ocupar espacio debajo. */
.ec08 .ec08-lab{position:relative;isolation:isolate;overflow:visible}
.ec08 .ec08-lab-head{align-items:center;gap:.5rem}
.ec08 .ec08-lab-head .ec08-lab-head-actions{display:flex;align-items:center;justify-content:flex-end;gap:.42rem .7rem;flex-wrap:wrap}
.ec08 .ec08-lab-head .ec08-mode{font-size:.81rem;white-space:normal}
.ec08 .ec08-lab button.ec08-open-explore{min-height:38px;white-space:normal;font-size:.86rem;padding:.36rem .58rem;color:#fff;background:#1c526e;border-color:#1c526e}
.ec08 .ec08-lab button.ec08-open-explore:hover{background:#123e58}
.ec08 .ec08-explore-drawer{position:fixed;z-index:10100;right:0;top:0;width:min(370px,46%);max-height:min(630px,82vh);min-height:0;overflow-y:auto;overscroll-behavior:contain;box-sizing:border-box;background:#fff;border:1.5px solid #a9c5d0;border-radius:9px;box-shadow:-10px 11px 28px rgba(19,46,66,.17);padding:.85rem .9rem;font-size:.89rem;color:#253d51}
.ec08 .ec08-explore-drawer[hidden],.ec08 .ec08-drawer-backdrop[hidden]{display:none!important}
.ec08 .ec08-explore-drawer h4{margin:0;color:#17324d;font-size:1.04rem;line-height:1.35}
.ec08 .ec08-drawer-top{display:flex;align-items:flex-start;justify-content:space-between;gap:.4rem}
.ec08 .ec08-explore-drawer p{line-height:1.4;margin:.3rem 0 .55rem}
.ec08 .ec08-explore-drawer .ec08-drawer-intro{font-size:.87rem;color:#476274}
.ec08 .ec08-lab .ec08-explore-drawer button.ec08-drawer-close{min-width:40px;min-height:40px;font-size:1.15rem;padding:.1rem .4rem;flex:0 0 auto}
.ec08 .ec08-drawer-options{display:grid;grid-template-columns:1fr;gap:.34rem;margin:.5rem 0 .75rem}
.ec08 .ec08-lab button.ec08-scenario-option{width:100%;display:block;text-align:left;line-height:1.28;padding:.5rem .6rem;border:1px solid #becfdb;border-radius:6px;background:#f8fafb;color:#17324d;cursor:pointer;min-height:54px}
.ec08 .ec08-lab button.ec08-scenario-option strong{font-size:.88rem;display:block}
.ec08 .ec08-lab button.ec08-scenario-option small{font-size:.79rem;display:block;color:#4e697b;font-weight:450;margin-top:.15rem}
.ec08 .ec08-lab button.ec08-scenario-option[aria-pressed="true"]{border:2px solid #00695c;background:#e8f5f0;padding:calc(.5rem - 1px) calc(.6rem - 1px)}
.ec08 .ec08-drawer-compare{border-top:1px solid #d9e4ec;padding-top:.55rem}
.ec08 .ec08-drawer-compare h5{margin:.08rem 0 .36rem;color:#17324d;font-size:.91rem;font-weight:720}
.ec08 .ec08-drawer-compare table{width:100%;font-size:.85rem;line-height:1.25;margin:.2rem 0 .5rem;border-collapse:collapse}
.ec08 .ec08-drawer-compare th,.ec08 .ec08-drawer-compare td{text-align:right;padding:.37rem .2rem;border-bottom:1px solid #e1e9ef;font-variant-numeric:tabular-nums}
.ec08 .ec08-drawer-compare th:first-child,.ec08 .ec08-drawer-compare td:first-child{text-align:left}
.ec08 .ec08-drawer-compare thead th{font-weight:700;background:#f2f6f8;color:#17324d}
.ec08 .ec08-drawer-compare .ec08-drawer-value{font-weight:750;color:#005f59}
.ec08 .ec08-drawer-reason{font-size:.85rem;line-height:1.4;color:#2d5264;background:#f3f8fa;padding:.5rem .58rem;border-radius:5px;border-left:3px solid #00695c;margin-top:.4rem}
.ec08 .ec08-drawer-prediction{margin:.5rem 0 .55rem}
.ec08 .ec08-drawer-prediction label{display:block;font-size:.85rem;font-weight:680;color:#284963;margin-bottom:.22rem}
.ec08 .ec08-drawer-prediction select{width:100%;max-width:100%;font-size:.86rem}
.ec08 .ec08-drawer-prediction-feedback{font-size:.83rem;color:#244e5a;margin:.35rem 0}
.ec08 .ec08-drawer-sort{margin:.65rem 0 .3rem!important;padding:.4rem .5rem!important}
.ec08 .ec08-drawer-sort summary{font-size:.83rem}
.ec08 .ec08-drawer-sort .ec08-scenario-list{margin:.3rem 0}
.ec08 .ec08-drawer-bottom{border-top:1px solid #e1e8ed;padding-top:.5rem;margin-top:.6rem}
.ec08 .ec08-lab .ec08-drawer-reset{width:100%;min-height:40px}
.ec08 .ec08-drawer-backdrop{display:none}
.ec08 .ec08-lab button:focus-visible,.ec08 .ec08-explore-drawer select:focus-visible{outline:3px solid #008076;outline-offset:2px}
@media(max-width:980px){.ec08 .ec08-explore-drawer{width:min(355px,60%)}}
@media(max-width:650px){
  .ec08 .ec08-lab-head .ec08-lab-head-actions{width:100%;justify-content:space-between}
  .ec08 .ec08-explore-drawer{position:fixed;z-index:10051;top:0;right:0;width:min(92vw,380px);height:100dvh;max-height:100dvh;overflow:auto;border-radius:9px 0 0 9px;padding:1rem;box-shadow:-12px 0 28px rgba(8,31,47,.25)}
  .ec08 .ec08-drawer-backdrop:not([hidden]){display:block;position:fixed;inset:0;z-index:10050;background:rgba(12,31,49,.35)}
}
@media(prefers-reduced-motion:no-preference){.ec08 .ec08-explore-drawer:not([hidden]){animation:ec08-drawer-in .15s ease-out}}
@keyframes ec08-drawer-in{from{opacity:.8;transform:translateX(13px)}to{opacity:1;transform:translateX(0)}}
</style>

<style>
/* Ajustes funcionales exclusivos del juego; sin identidad visual adicional. */
.ec08 .ec08-game{max-width:100%;margin:1rem 0;}
.ec08 .ec08-game *{box-sizing:border-box;}
.ec08 .ec08-game-progress{font-weight:650;margin:.5rem 0;}
.ec08 .ec08-game-vars{display:grid;grid-template-columns:repeat(2,minmax(0,1fr));gap:.85rem;margin:.85rem 0;}
.ec08 .ec08-game-var{min-width:0;}
.ec08 .ec08-game-var strong,.ec08 .ec08-game-var small,.ec08 .ec08-game label{display:block;}
.ec08 .ec08-game-var small{margin:.2rem 0 .4rem;}
.ec08 .ec08-game label{font-weight:650;margin:.35rem 0 .2rem;}
.ec08 .ec08-game select{font:inherit;width:100%;max-width:100%;min-width:0;padding:.45rem;border:1px solid #9caab5;border-radius:4px;background:#fff;}
.ec08 .ec08-game-coef{max-width:430px;margin:.75rem 0;}
.ec08 .ec08-game-actions{display:flex;flex-wrap:wrap;gap:.45rem;margin:.8rem 0;}
.ec08 .ec08-game-actions button{font:inherit;padding:.4rem .65rem;border:1px solid #a9b6bf;background:#fff;color:inherit;border-radius:4px;cursor:pointer;}
.ec08 .ec08-game-actions button.ec08-game-main{font-weight:700;border-color:#607785;}
.ec08 .ec08-game-actions button:disabled{opacity:.5;cursor:not-allowed;}
.ec08 .ec08-game button:focus-visible,.ec08 .ec08-game select:focus-visible{outline:3px solid #007b70;outline-offset:2px;}
.ec08 .ec08-game-feedback{border-left:3px solid #738a9a;padding:.4rem .8rem;margin:.7rem 0;}
.ec08 .ec08-game-feedback p{margin:.35rem 0;}
.ec08 .ec08-game [hidden]{display:none!important;}
@media(max-width:690px){.ec08 .ec08-game-vars{grid-template-columns:1fr;}}
</style>

::: {.ec08}

<noscript><style>.ec08 .ec08-widget .ec08-actions,.ec08 .ec08-widget .ec08-pair-select,.ec08 .ec08-plot{display:none!important}</style><p class="ec08-question">JavaScript está desactivado: utiliza la tabla original y los desplegables con rangos y pares para estudiar los ejemplos. Los botones interactivos solo funcionan al activar JavaScript.</p></noscript>

<div class="recursos-wrap">
  <a class="recurso-btn"
     href="https://karavena.github.io/social-r/"
     target="_blank" rel="noopener noreferrer">
    Ejercita R · Social R ↗
  </a>

  <a class="recurso-btn"
     href="https://karavena.github.io/estadistica-social/modules/m10_correlaciones_ordinales_spearman_kendall.html"
     target="_blank" rel="noopener noreferrer">
    Recurso complementario · Spearman y Kendall ↗
  </a>

  <a class="recurso-btn"
     href="https://karavena.github.io/estadistica-social/modules/m13_variables_categoricas_tablas_contingencia.html"
     target="_blank" rel="noopener noreferrer">
    Recurso complementario · Tablas de contingencia ↗
  </a>
</div>




En este práctico aprenderemos a **elegir e interpretar correlaciones** (Spearman y Kendall) y a **construir e interpretar tablas de contingencia** utilizando datos reales.

**Para comenzar · Compartamos nuestros hallazgos**

En el práctico anterior exploraron asociaciones entre variables utilizando datos de **CASEN, CEP o LAPOP**. Antes de avanzar, retomemos esa experiencia:

> **¿Qué variables eligieron, qué coeficiente utilizaron y qué concluyeron a partir de los resultados?**

Invitamos a un grupo a compartir brevemente sus hallazgos con el curso.

:::

# Correlaciones: elegir e interpretar {#sec-parte-correlaciones}

## Spearman: asociación entre rangos {#sec-spearman}

::: {.ec08}

### ¿Cuándo utilizamos Spearman? {.unnumbered}

**Spearman** mide cómo se relacionan los **rangos** de dos variables. Es útil con variables ordinales y también con variables cuantitativas cuando nos interesa una relación **monotónica** (al aumentar una variable, la otra tiende a aumentar o disminuir, aunque no siga una línea recta).

Por ejemplo, podemos preguntar si las personas con más **años de escolaridad** tienden a tener **mayores ingresos**. Spearman compara sus posiciones, en lugar de calcular la relación lineal entre los valores originales.

Trabajaremos con cinco personas ficticias. Ambas variables son **ordinales**: las categorías se pueden ordenar, pero las distancias entre ellas no necesariamente son iguales.

- **Categorías de X:** 1 Básica incompleta · 2 Básica completa · 3 Media incompleta · 4 Media completa · 5 Educación superior.

- **Categorías de Y:** 1 Muy bajo · 2 Bajo · 3 Medio · 4 Alto · 5 Muy alto.

**Observa:** ¿las personas ocupan siempre la misma posición en ambas variables?

| Persona | Nivel educacional (X) | Estatus social subjetivo (Y) |
|:---|---:|---:|
| A | 1 | 1 |
| B | 2 | 3 |
| C | 3 | 2 |
| D | 4 | 5 |
| E | 5 | 4 |

::: {.callout-note}
**Lineal:** sigue aproximadamente una recta. **Monotónica:** mantiene una tendencia ascendente o descendente, aunque sea curva.
:::

### Exploremos qué hace Spearman

<section id="ec08-spearman" class="ec08-lab" aria-labelledby="ec08-s-heading">
<div class="ec08-lab-head"><h3 id="ec08-s-heading">Laboratorio 1 · De valores a rangos</h3><div class="ec08-lab-head-actions"><span class="ec08-mode">Escenario actual: <strong id="ec08-mode">Relación original</strong></span><button type="button" class="ec08-btn ec08-open-explore" data-ec08-s-open-drawer aria-controls="ec08-explore-drawer" aria-expanded="false">Explorar otras relaciones →</button></div></div>
<div class="ec08-stagebar" role="group" aria-label="Etapas guiadas de Spearman"><button class="ec08-step" type="button" data-s-step="1" aria-current="step">1 · Valores</button><button class="ec08-step" type="button" data-s-step="2">2 · Rangos</button><button class="ec08-step" type="button" data-s-step="3">3 · Interpretar</button></div>
<p class="ec08-lab-prompt" id="ec08-s-question">Observa las cinco personas. ¿Quién tiene mayor nivel educacional? ¿Quién tiene mayor estatus subjetivo?</p>
<div class="ec08-lab-layout">
  <div class="ec08-lab-panel"><h4>Los mismos casos, dos variables</h4><div class="ec08-scroll"><table class="ec08-table" aria-label="Valores y rangos de los cinco casos"><thead><tr><th scope="col">Persona</th><th scope="col">X</th><th class="ec08-rank-col" scope="col" hidden>Rango X</th><th scope="col">Y</th><th class="ec08-rank-col" scope="col" hidden>Rango Y</th></tr></thead><tbody id="ec08-spearman-tbody"><tr><th scope="row">A</th><td>1</td><td class="ec08-rank-col" hidden>1</td><td>1</td><td class="ec08-rank-col" hidden>1</td></tr><tr><th scope="row">B</th><td>2</td><td class="ec08-rank-col" hidden>2</td><td>3</td><td class="ec08-rank-col" hidden>3</td></tr><tr><th scope="row">C</th><td>3</td><td class="ec08-rank-col" hidden>3</td><td>2</td><td class="ec08-rank-col" hidden>2</td></tr><tr><th scope="row">D</th><td>4</td><td class="ec08-rank-col" hidden>4</td><td>5</td><td class="ec08-rank-col" hidden>5</td></tr><tr><th scope="row">E</th><td>5</td><td class="ec08-rank-col" hidden>5</td><td>4</td><td class="ec08-rank-col" hidden>4</td></tr></tbody></table></div><p class="ec08-person-note" id="ec08-s-person-note" aria-live="polite">Selecciona una persona para seguir sus valores.</p></div>
  <div class="ec08-lab-panel"><h4 id="ec08-s-visual-heading">Valores originales</h4><svg id="ec08-plot" viewBox="0 0 460 248" role="img" aria-label="Valores de las cinco personas"></svg><p class="ec08-subtle" id="ec08-s-visual-note">Las barras muestran los códigos ordinales 1–5.</p></div>
</div>
<div id="ec08-s-prediction" hidden><fieldset><legend>¿Cómo esperas que se relacionen los rangos?</legend><div class="ec08-prediction-options"><label><input type="radio" name="ec08-s-guess" value="positiva"> Positivamente</label><label><input type="radio" name="ec08-s-guess" value="negativa"> Negativamente</label><label><input type="radio" name="ec08-s-guess" value="cero"> Cerca de cero</label></div></fieldset><div class="ec08-actions"><button class="ec08-btn ec08-primary" type="button" id="ec08-s-reveal">Comprobar predicción</button></div></div>
<div class="ec08-result" id="ec08-s-result" role="status" aria-live="polite" hidden><strong id="ec08-s-value">ρ = 0,800</strong><p id="ec08-s-interp">Los rangos tienden a aumentar conjuntamente, sin coincidencia perfecta.</p></div>
<div class="ec08-steps-nav"><button class="ec08-btn" id="ec08-s-back" type="button" disabled>← Anterior</button><button class="ec08-btn ec08-primary" id="ec08-s-next" type="button">Convertir a rangos →</button></div>

<div class="ec08-drawer-backdrop" id="ec08-explore-backdrop" hidden></div>
<aside id="ec08-explore-drawer" class="ec08-explore-drawer" role="dialog" aria-modal="false" aria-labelledby="ec08-drawer-heading" aria-describedby="ec08-drawer-intro" hidden>
<div class="ec08-drawer-top"><h4 id="ec08-drawer-heading">Explorar otras relaciones</h4><button type="button" id="ec08-drawer-close" class="ec08-btn ec08-drawer-close" aria-label="Cerrar panel de exploración">×</button></div>
<p class="ec08-drawer-intro" id="ec08-drawer-intro">Cambia el orden de los cinco casos de Spearman y observa cómo varía su correlación.</p>
<div class="ec08-drawer-prediction"><label for="ec08-drawer-guess">Antes de cambiar: ¿qué crees que ocurrirá con Spearman?</label><select id="ec08-drawer-guess"><option value="">Elige una predicción (si quieres)</option><option value="aumentan">Spearman aumentará</option><option value="signo">Cambiará el signo de la asociación</option><option value="disminuyen">Spearman disminuirá</option><option value="iguales">No cambiarán</option></select></div>
<div class="ec08-drawer-options" role="group" aria-label="Elige una relación para comparar">
<button type="button" class="ec08-scenario-option" data-ec08-scenario="original" aria-pressed="true"><strong>Relación original</strong><small>Positiva con algunas inversiones del orden</small></button>
<button type="button" class="ec08-scenario-option" data-ec08-scenario="swap" aria-pressed="false"><strong>Mejor correspondencia</strong><small>Intercambiar las categorías de estatus de B y C</small></button>
<button type="button" class="ec08-scenario-option" data-ec08-scenario="reverse" aria-pressed="false"><strong>Relación negativa perfecta</strong><small>Invertir las categorías de estatus</small></button>
<button type="button" class="ec08-scenario-option" data-ec08-scenario="tie" aria-pressed="false"><strong>Relación con empates</strong><small>Asignar estatus subjetivo 3 a B y C</small></button>
</div>
<div class="ec08-drawer-compare">
<h5>¿Qué cambió respecto del original?</h5>
<table><thead><tr><th scope="col">Coeficiente</th><th scope="col">Original</th><th scope="col">Actual</th></tr></thead><tbody><tr><th scope="row">Spearman</th><td id="ec08-drawer-s-base">0,800</td><td id="ec08-drawer-s-value" class="ec08-drawer-value">0,800</td></tr></tbody></table>
<p id="ec08-drawer-reason" class="ec08-drawer-reason" role="status" aria-live="polite">En este coeficiente se observa una asociación positiva; el orden no coincide completamente.</p>
<p class="ec08-drawer-prediction-feedback" id="ec08-drawer-feedback" aria-live="polite"></p>
</div>
<details class="ec08-drawer-sort" id="ec08-drawer-sort"><summary>Ordenar las filas de Spearman</summary><div class="ec08-scenario-list" role="group" aria-label="Orden visual de filas en Spearman"><button type="button" class="ec08-btn" data-ec08-sort="original" aria-pressed="true">A–E</button><button type="button" class="ec08-btn" data-ec08-sort="x" aria-pressed="false">Por X</button><button type="button" class="ec08-btn" data-ec08-sort="y" aria-pressed="false">Por Y</button></div><p class="ec08-subtle">Ordenar filas no modifica los coeficientes.</p></details>
<div class="ec08-drawer-bottom"><button type="button" class="ec08-btn ec08-drawer-reset" id="ec08-drawer-reset">↺ Volver a los datos originales</button></div>
</aside>
<noscript><p>Sin JavaScript, usa los datos originales y el desplegable con rangos que sigue a este laboratorio.</p></noscript>
</section>

::: {.callout-important}
## ¿Cómo interpretamos el resultado de Spearman?

En los cinco casos, $\rho_s=0{,}80$ indica una **asociación positiva elevada entre rangos**. Quienes tienen mayor nivel educacional tienden a ubicarse más alto en estatus subjetivo, aunque el orden no coincide siempre.

> Este resultado describe únicamente los **cinco casos ficticios**. No demuestra causalidad ni permite generalizar a una población. 

::: 

:::

## Kendall: comparación entre pares {#sec-kendall}

::: {.ec08}

### ¿Cuándo utilizamos Kendall? {.unnumbered}

**Kendall tau-b** compara personas **de dos en dos**: registra si sus órdenes **coinciden** (pares concordantes), se **invierten** (discordantes) o presentan **empates**. Es útil cuando interesa interpretar esas comparaciones, especialmente con escalas ordinales.

> **Spearman y Kendall pueden ser adecuados para las mismas variables.** Los empates no obligan a utilizar Kendall; tau-b ofrece una forma específica de considerarlos.

<section id="ec08-kendall" class="ec08-lab" aria-labelledby="ec08-k-heading">
<div class="ec08-lab-head"><h3 id="ec08-k-heading">Laboratorio 2 · Comparar dos personas</h3><div class="ec08-lab-head-actions"><span class="ec08-mode">Escenario actual: <strong id="ec08-mode-k">Relación original</strong></span><button type="button" class="ec08-btn ec08-open-explore" data-ec08-k-open-drawer aria-controls="ec08-k-explore-drawer" aria-expanded="false">Explorar otras relaciones →</button></div></div>
<p class="ec08-subtle">Cinco personas ficticias; nivel educacional y estatus social subjetivo, con categorías ordenadas de 1 a 5. Kendall las compara de dos en dos: observa si el orden coincide, se invierte o presenta un empate.</p>
<p><strong>Si una persona tiene mayor nivel educacional que otra, ¿también tiene mayor estatus subjetivo?</strong></p>
<div class="ec08-stagebar" role="group" aria-label="Etapas guiadas de Kendall"><button class="ec08-step" type="button" data-k-step="1" aria-current="step">1 · Observar</button><button class="ec08-step" type="button" data-k-step="2">2 · Clasificar</button><button class="ec08-step" type="button" data-k-step="3">3 · Coeficiente</button></div>
<p class="ec08-lab-prompt" id="ec08-k-question">Observemos dos personas: ¿quién tiene mayor nivel educacional? ¿Quién tiene mayor estatus subjetivo?</p>
<div class="ec08-choose"><label for="ec08-pair-a">Persona 1</label><select id="ec08-pair-a"><option selected>A</option><option>B</option><option>C</option><option>D</option><option>E</option></select><label for="ec08-pair-b">Persona 2</label><select id="ec08-pair-b"><option>A</option><option selected>B</option><option>C</option><option>D</option><option>E</option></select></div>
<div class="ec08-compare" aria-label="Dos comparaciones de las mismas personas">
 <div class="ec08-compare-row"><strong>Nivel educacional (X)</strong><div class="ec08-compare-cell"><div class="ec08-compare-label"><span id="ec08-x-label-a">A</span><output id="ec08-x-val-a">1</output></div><div class="ec08-compare-track"><div class="ec08-compare-fill" id="ec08-x-bar-a" style="width:20%"></div></div></div><div class="ec08-compare-cell ec08-person2"><div class="ec08-compare-label"><span id="ec08-x-label-b">B</span><output id="ec08-x-val-b">2</output></div><div class="ec08-compare-track"><div class="ec08-compare-fill" id="ec08-x-bar-b" style="width:40%"></div></div></div><span class="ec08-compare-winner" id="ec08-x-winner">Mayor: B</span></div>
 <div class="ec08-compare-row"><strong>Estatus subjetivo (Y)</strong><div class="ec08-compare-cell"><div class="ec08-compare-label"><span id="ec08-y-label-a">A</span><output id="ec08-y-val-a">1</output></div><div class="ec08-compare-track"><div class="ec08-compare-fill" id="ec08-y-bar-a" style="width:20%"></div></div></div><div class="ec08-compare-cell ec08-person2"><div class="ec08-compare-label"><span id="ec08-y-label-b">B</span><output id="ec08-y-val-b">3</output></div><div class="ec08-compare-track"><div class="ec08-compare-fill" id="ec08-y-bar-b" style="width:60%"></div></div></div><span class="ec08-compare-winner" id="ec08-y-winner">Mayor: B</span></div>
</div>
<p class="ec08-order-summary" id="ec08-k-order-summary" aria-live="polite">Mayor nivel educacional: B · Mayor estatus subjetivo: B.</p>
<div id="ec08-k-prediction" hidden><fieldset><legend>Tu clasificación del par</legend><div class="ec08-prediction-options"><label><input type="radio" name="ec08-k-guess" value="Concordante"> Concordante</label><label><input type="radio" name="ec08-k-guess" value="Discordante"> Discordante</label><label><input type="radio" name="ec08-k-guess" value="Empate"> Empate</label></div></fieldset><p class="ec08-subtle" id="ec08-k-classify-guide">Concordante: la misma persona tiene una categoría mayor en ambas variables. Discordante: una tiene mayor educación y la otra, mayor estatus. Empate: tienen la misma categoría en una variable o en ambas.</p><div class="ec08-actions"><button type="button" class="ec08-btn ec08-primary" id="ec08-pair-check">Comprobar respuesta</button></div></div>
<div class="ec08-result" id="ec08-pair-result" role="status" aria-live="polite" hidden></div>
<div id="ec08-k-summary" hidden><p>Con cinco personas podemos formar diez pares distintos. Kendall considera las concordancias, discordancias y empates para resumir la asociación.</p><div class="ec08-metric-grid"><div class="ec08-metric"><strong id="ec08-count-n">10</strong><small>Pares totales</small></div><div class="ec08-metric"><strong id="ec08-count-c">8</strong><small>Concordantes</small></div><div class="ec08-metric"><strong id="ec08-count-d">2</strong><small>Discordantes</small></div><div class="ec08-metric"><strong id="ec08-count-t">0</strong><small>Empates</small></div></div><p id="ec08-k-total" class="ec08-subtle">Pares totales = concordantes + discordantes + empatados: 10 = 8 + 2 + 0.</p><div class="ec08-actions"><button type="button" class="ec08-btn ec08-primary" id="ec08-k-reveal">Interpretar Kendall tau-b</button></div><div class="ec08-result" id="ec08-k-result" role="status" aria-live="polite" hidden><strong id="ec08-k-value">τ<sub>b</sub> = 0,600</strong><p id="ec08-k-balance">8 − 2 = 6; 6/10 = 0,60.</p><p id="ec08-k-counts" class="ec08-subtle">0,600 no significa 60% de pares concordantes: son 8 de 10, es decir, el 80%.</p><details class="ec08-explore"><summary>¿Cómo se ajusta Kendall cuando hay empates?</summary><p>τ<sub>b</sub> = (C − D) / √[(C + D + T<sub>X</sub>)(C + D + T<sub>Y</sub>)]</p><p class="ec08-subtle">C: pares concordantes; D: discordantes; T<sub>X</sub>: empates solo en nivel educacional; T<sub>Y</sub>: empates solo en estatus. Los empates en ambas variables no se suman a T<sub>X</sub> ni a T<sub>Y</sub>.</p><p id="ec08-k-adjustment"></p></details></div><details class="ec08-explore" id="ec08-all-pairs"><summary>Ver los 10 pares y su clasificación</summary><div class="ec08-scroll"><table class="ec08-table"><caption>Comparaciones con los valores actuales</caption><thead><tr><th scope="col">Par</th><th scope="col">Nivel educacional</th><th scope="col">Estatus subjetivo</th><th scope="col">Tipo</th></tr></thead><tbody id="ec08-pairs-tbody"><tr><th scope="row">A–B</th><td>A &lt; B</td><td>A &lt; B</td><td>Concordante</td></tr><tr><th scope="row">B–C</th><td>B &lt; C</td><td>B &gt; C</td><td>Discordante</td></tr></tbody></table></div></details></div>
<div class="ec08-steps-nav"><button type="button" id="ec08-k-back" class="ec08-btn" disabled>← Anterior</button><button type="button" id="ec08-k-next" class="ec08-btn ec08-primary">Clasificar este par →</button></div>

<div class="ec08-drawer-backdrop" id="ec08-k-explore-backdrop" hidden></div>
<aside id="ec08-k-explore-drawer" class="ec08-explore-drawer" role="dialog" aria-modal="false" aria-labelledby="ec08-k-drawer-heading" aria-describedby="ec08-k-drawer-intro" hidden>
<div class="ec08-drawer-top"><h4 id="ec08-k-drawer-heading">Explorar otras relaciones</h4><button type="button" id="ec08-k-drawer-close" class="ec08-btn ec08-drawer-close" aria-label="Cerrar panel de exploración">×</button></div>
<p class="ec08-drawer-intro" id="ec08-k-drawer-intro">Cambia el estatus de estas cinco personas y observa qué pares cambian de clasificación.</p>
<div class="ec08-drawer-prediction"><label for="ec08-k-drawer-guess">Respecto del original, ¿qué crees que ocurrirá con Kendall?</label><select id="ec08-k-drawer-guess"><option value="">Elige una predicción (si quieres)</option><option value="aumentan">Kendall aumentará</option><option value="signo">Cambiará el signo de la asociación</option><option value="disminuyen">Kendall disminuirá</option><option value="iguales">No cambiará</option></select></div>
<div class="ec08-drawer-options" role="group" aria-label="Elige una relación para comparar">
<button type="button" class="ec08-scenario-option" data-ec08-k-scenario="original" aria-pressed="true"><strong>Relación original</strong><small>Positiva con algunas inversiones del orden</small></button>
<button type="button" class="ec08-scenario-option" data-ec08-k-scenario="swap" aria-pressed="false"><strong>Mejor correspondencia</strong><small>Intercambiar las categorías de estatus de B y C</small></button>
<button type="button" class="ec08-scenario-option" data-ec08-k-scenario="reverse" aria-pressed="false"><strong>Relación negativa perfecta</strong><small>Invertir las categorías de estatus</small></button>
<button type="button" class="ec08-scenario-option" data-ec08-k-scenario="tie" aria-pressed="false"><strong>Relación con empates</strong><small>Asignar estatus subjetivo 3 a B y C</small></button>
</div>
<div class="ec08-drawer-compare">
<h5>¿Qué cambió respecto del original?</h5>
<table><thead><tr><th scope="col">Coeficiente</th><th scope="col">Original</th><th scope="col">Actual</th></tr></thead><tbody><tr><th scope="row">Kendall</th><td id="ec08-k-drawer-k-base">0,600</td><td id="ec08-k-drawer-k-value" class="ec08-drawer-value">0,600</td></tr></tbody></table>
<div id="ec08-k-tie-comparison" hidden><p class="ec08-subtle" id="ec08-k-tie-before"></p><p class="ec08-subtle" id="ec08-k-tie-after"></p></div>
<p id="ec08-k-drawer-reason" class="ec08-drawer-reason" role="status" aria-live="polite">Hay 8 pares concordantes y 2 discordantes: predominan los que coinciden en el orden.</p>
<p class="ec08-drawer-prediction-feedback" id="ec08-k-drawer-feedback" aria-live="polite"></p>
</div>

<div class="ec08-drawer-bottom"><button type="button" class="ec08-btn ec08-drawer-reset" id="ec08-k-drawer-reset">↺ Volver a los datos originales</button></div>
</aside>
<noscript><p>Sin JavaScript, consulta el recuento del ejemplo original en los desplegables posteriores.</p></noscript>
</section>

::: {.callout-important}
## ¿Cómo interpretamos el resultado de Kendall? 

En el escenario original, $\tau_b=0{,}60$ indica una **asociación ordinal positiva**. De diez pares posibles, ocho son concordantes y dos discordantes: habitualmente, quien tiene mayor nivel educacional también ocupa una categoría mayor de estatus subjetivo.

> **Importante:** 0,60 no significa 60% de pares concordantes. Aquí son **8 de 10**. El coeficiente tampoco demuestra causalidad ni debe compararse directamente con el valor de Spearman.

:::

::: {.callout-note title="¿Qué hace Kendall tau-b con los empates?"}
Kendall tau-b compara todos los pares de personas y los clasifica como concordantes, discordantes o empatados. Si dos personas tienen el mismo valor en una variable, ese par se considera un empate: no suma como concordante ni como discordante. Sin embargo, tau-b tiene en cuenta esos empates al ajustar el denominador de su fórmula. Así, el coeficiente refleja la asociación entre ambas variables considerando que algunos pares no pueden ordenarse completamente.
:::

:::


### ¿Cómo elegimos el coeficiente? {.unnumbered}

**Spearman y Kendall** permiten estudiar asociaciones entre variables ordenadas, pero utilizan procedimientos diferentes:

- **Spearman:** lo elegimos cuando queremos saber si las personas que ocupan posiciones más altas en una variable también tienden a ocupar posiciones más altas (o más bajas) en otra. Para ello, **compara los rangos** de ambas variables.

- **Kendall tau-b:** lo elegimos cuando nos interesa comparar personas de dos en dos y observar si sus posiciones coinciden (**concordancia**), se invierten (**discordancia**) o presentan **empates**. Es especialmente útil con variables ordinales de pocas categorías, donde pueden existir muchos empates.

**¿Podemos utilizar ambos?** Sí. Los dos son adecuados para estudiar asociaciones ordinales. La elección depende de qué queremos analizar y de las características de los datos. Los empates **no obligan** a usar Kendall, pues Spearman también puede trabajar con rangos empatados.

En nuestros cinco casos, **Spearman = 0,80** y **Kendall = 0,60**. Los resultados son distintos porque cada coeficiente resume el orden de manera diferente. No debemos comparar directamente sus valores para concluir que uno muestra una asociación más débil que el otro.


## Recordemos las escalas de medición 

::: {.ec08}

Antes de elegir una correlación, revisemos qué información contienen las variables.

| Escala | ¿Qué nos permite hacer? | Ejemplos |
|:---|:---|:---|
| **Nominal** | Distinguir categorías **sin orden**. | País, sexo, nacionalidad. |
| **Ordinal** | Ordenar categorías, **sin asumir distancias iguales** entre ellas. | Nivel educacional, satisfacción, estatus social subjetivo. |
| **Intervalo** | Comparar **diferencias iguales**, sin un cero absoluto. | Temperatura en °C o °F. |
| **Razón** | Comparar diferencias y proporciones; **cero significa ausencia** de la cantidad. | Edad, ingreso en pesos, distancia, años de escolaridad. |

**Ojo:** los números no siempre son cantidades. `nivel_educ` (categorías ordenadas) es **ordinal**, mientras que `escolaridad` (cantidad de años) es **de razón**. 

#### ¿Cuándo conviene cada coeficiente? {.unnumbered}

Reconocer la escala es el primer paso. Después debemos considerar **qué relación queremos estudiar**.

| Coeficiente | ¿Cuándo conviene utilizarlo? |
|:---|:---|
| **Pearson** | Para estudiar una **relación lineal** entre variables cuantitativas. |
| **Spearman** | Para estudiar si los **rangos** tienden a aumentar o disminuir juntos. |
| **Kendall tau-b** | Para estudiar la **concordancia entre pares**, considerando también los empates. |

**Recuerda:** la escala de medición orienta la elección, pero **no determina por sí sola** el coeficiente.

:::

### ¿Qué correlación utilizarías? {#sec-juego-coeficientes}

::: {.ec08}

En cada situación, **clasifica X e Y** (nominal, ordinal, intervalo o razón) y **elige un coeficiente**. La explicación indicará si existen otras respuestas válidas.

<div id="ec08-game" class="ec08-game" aria-label="Juego de selección de coeficientes">
<div id="ec08-game-play">
<div class="ec08-game-progress" id="ec08-game-progress" aria-live="polite">Situación 1 de 6</div>
<h3 id="ec08-game-title">Reconoce las variables</h3>
<p id="ec08-game-context"></p>
<p class="ec08-game-question" id="ec08-game-question"></p>
<div class="ec08-game-vars">
  <div class="ec08-game-var"><strong id="ec08-game-x-name">Variable X</strong><small id="ec08-game-x-description"></small><label for="ec08-game-x-level">Nivel de medición de X</label><select id="ec08-game-x-level"><option value="">Selecciona una opción</option><option value="nominal">Nominal</option><option value="ordinal">Ordinal</option><option value="intervalo">Intervalo</option><option value="razon">Razón</option></select></div>
  <div class="ec08-game-var"><strong id="ec08-game-y-name">Variable Y</strong><small id="ec08-game-y-description"></small><label for="ec08-game-y-level">Nivel de medición de Y</label><select id="ec08-game-y-level"><option value="">Selecciona una opción</option><option value="nominal">Nominal</option><option value="ordinal">Ordinal</option><option value="intervalo">Intervalo</option><option value="razon">Razón</option></select></div>
</div>
<div class="ec08-game-coef"><label for="ec08-game-coef-choice">¿Qué coeficiente o procedimiento elegirías para esta pregunta?</label><select id="ec08-game-coef-choice"><option value="">Selecciona una opción</option><option value="pearson">Pearson</option><option value="spearman">Spearman</option><option value="kendall">Kendall tau-b</option><option value="ninguno">Ninguno de estos tres</option></select></div>
<div class="ec08-game-actions"><button type="button" id="ec08-game-check" class="ec08-game-main">Comprobar respuesta</button><button type="button" id="ec08-game-prev">← Anterior</button><button type="button" id="ec08-game-next" disabled>Siguiente situación →</button><button type="button" id="ec08-game-reset">↺ Reiniciar</button></div>
<div id="ec08-game-feedback" class="ec08-game-feedback" role="status" aria-live="polite" aria-atomic="true" hidden></div>
</div>
<div id="ec08-game-finish" class="ec08-game-finish" hidden><h3>Recorrido completado</h3><p>Para elegir una técnica, revisa <strong>las variables y la pregunta</strong>. Pearson estudia linealidad; Spearman, rangos; Kendall, pares. Para comparar categorías sin orden, comienza con una tabla.</p><p><strong>Intervalo:</strong> temperatura en °C; las diferencias son comparables, pero cero no es ausencia de temperatura.</p><div class="ec08-game-actions"><button type="button" id="ec08-game-repeat" class="ec08-game-main">Volver a practicar</button></div></div>
<noscript><p>Para realizar el juego interactivo es necesario activar JavaScript. Puedes estudiar las situaciones de las tres bases disponibles en el práctico anterior y justificar tu elección por escrito.</p></noscript>
</div>

**Sin nota.** Seguiremos con una aplicación a CEP 2026.

:::

## Correlación con datos reales: CEP 2026 {#sec-cep-correlacion}

::: {.ec08}

Trabajaremos con la **Encuesta CEP 2026**:

> **¿Existe asociación entre el interés político y la confianza en los partidos políticos?**

### Carguemos CEP

```{r}
#| label: ec08-cep-carga
#| message: false
#| warning: false
#| cache: false

# Cargamos la base de datos CEP 2026
load(url("https://github.com/cursos-metodos-facso/datos-ejemplos/raw/main/cep_2026.rdata"))

# Seleccionamos las variables que utilizaremos
cep <- datos_cep[, c("interes_pol", "conf_partidos", "mujer")]

# Reemplazamos las respuestas no válidas por NA
cep$interes_pol[!cep$interes_pol %in% 1:5] <- NA
cep$conf_partidos[!cep$conf_partidos %in% 1:4] <- NA
cep$mujer[!cep$mujer %in% 0:1] <- NA

# Conservamos los casos con respuestas válidas en ambas variables
datos_cor <- na.omit(cep[, c("interes_pol", "conf_partidos")])

# Revisamos cuántos casos tenemos
nrow(cep)       # Total de registros
nrow(datos_cor) # Casos válidos para la correlación

```

> `interes_pol` (1–5) y `conf_partidos` (1–4) son **ordinales**: sus números indican orden, no distancias iguales.

### Elijamos y calculemos

**Antes de ver el resultado:**¿elegirías Pearson, Spearman o Kendall? ¿Por qué?



Usaremos **Spearman** para estudiar los rangos y calcularemos **Kendall tau-b** como alternativa válida. Planteamos las siguientes hipótesis:

$$
H_0: \rho_S = 0 \qquad H_A: \rho_S \neq 0
$$

Donde $\rho_S$ representa la **correlación de Spearman en la población**.

- **Hipótesis nula ($H_0$):** la correlación de Spearman en la población es igual a cero.
- **Hipótesis alternativa ($H_A$):** la correlación de Spearman en la población es distinta de cero.


```{r}
#| label: ec08-cep-cor-test
#| message: false
#| warning: false

# Seleccionamos las dos variables
x <- datos_cor$interes_pol
y <- datos_cor$conf_partidos

# Calculamos las correlaciones
spearman <- cor.test(x, y, method = "spearman", exact = FALSE)
kendall <- cor.test(x, y, method = "kendall", exact = FALSE)

# Organizamos los resultados en una tabla
resultados <- data.frame(
  Coeficiente = c("Spearman", "Kendall tau-b"),
  Resultado = round(c(spearman$estimate, kendall$estimate), 3),
  p = format.pval(c(spearman$p.value, kendall$p.value),
                  digits = 3, eps = 0.001),
  N = nrow(datos_cor)
)

# Mostramos la tabla
knitr::kable(resultados, row.names = FALSE)
```

> **Interpreta:** ¿qué indica el signo de Spearman? ¿El valor p es menor que 0,05? Responde a la pregunta inicial sin afirmar causalidad.

<details><summary>Revisar la interpretación</summary>

En estos registros observamos una asociación **positiva y de pequeña magnitud** (Spearman ≈ **0,267**; $p<0{,}001$; **1.435 casos válidos**). Con $\alpha=0{,}05$, rechazamos $H_0$ para el contraste presentado. **Asociación no implica causalidad.**

</details>

*Nota:* es un análisis **sin ponderadores** ni ajuste por diseño muestral; sus valores p no representan inferencia oficial de la encuesta.

:::

# Tablas de contingencia y asociación {#sec-parte-tablas}

## ¿Qué es una tabla de contingencia? {#sec-categorias}

::: {.ec08}

Cambiemos la pregunta, manteniendo CEP 2026:

> **¿Cómo se distribuye la confianza en los partidos políticos según sexo?**

Una **tabla de contingencia** cuenta cuántas personas pertenecen a cada combinación de categorías.

:::

### Construyamos una tabla con CEP {#sec-tabla}

::: {.ec08}

```{r}
#| label: ec08-cep-tabla-unica
#| message: false
#| warning: false

# Conservamos los casos con respuestas válidas
datos_tabla <- na.omit(cep[, c("mujer", "conf_partidos")])

# Asignamos nombres a las categorías
sexo <- factor(datos_tabla$mujer, levels = 0:1,
               labels = c("Hombres", "Mujeres"))

confianza <- factor(datos_tabla$conf_partidos, levels = 1:4,
                    labels = c("1 · Nada", "2 · Poca", "3 · Bastante", "4 · Mucha"))

# Construimos la tabla de contingencia
tabla_cep <- table(sexo, confianza)

# Agregamos los totales
tabla_total <- addmargins(tabla_cep, FUN = list(Total = sum), quiet = TRUE)

# Mostramos la tabla
knitr::kable(tabla_total,
             caption = "CEP 2026 · Confianza en partidos según sexo (sin ponderar)") # Muestra la tabla
```

- La base del práctico ordena las respuestas de **1 = Nada** a **4 = Mucha**. 
- La tabla tiene **2 filas y 4 columnas**. **¿Qué representa el 277?** Hombres que respondieron «Nada de confianza». 
- El total es de **1.440 casos válidos**, diferente al N de la correlación.

#### ¿Qué tipos de tablas existen? {.unnumbered}

| Tipo | Categorías de las variables |
|:---|:---|
| **2 × 2** | Dos y dos |
| **2 × 3** | Dos y tres |
| **2 × 4** | Dos y cuatro (CEP) |
| **R × C** | Cualquier número de filas y columnas |

**Practiquemos · Construyamos una tabla 2 × 2**

Hasta ahora construimos una tabla **2 × 4**. Ahora agruparemos la confianza en **«Nada o poca»** (niveles 1–2) y **«Bastante o mucha»** (niveles 3–4) para comparar hombres y mujeres.

**Completa los espacios `___`, ejecuta el código en R y responde las preguntas.** Si necesitas ayuda, abre la pista.

```r
# 1. Agrupamos los niveles de confianza
confianza_2 <- ifelse(datos_tabla$conf_partidos <= 2,
                      "Nada o poca", "Bastante o mucha")
confianza_2 <- factor(confianza_2,
                      levels = c("Nada o poca", "Bastante o mucha"))

# 2. Construimos una tabla 2 × 2
tabla_2x2 <- table(___, ___)

# 3. Agregamos totales y mostramos la tabla
tabla_total_2x2 <- addmargins(tabla_2x2, FUN = list(Total = sum),
                              quiet = TRUE)
knitr::kable(___, caption = "CEP 2026 · Confianza agrupada")

# 4. Calculamos porcentajes por fila
porcentajes_2x2 <- prop.table(___, ___) * 100

# 5. Mostramos los porcentajes con un decimal
knitr::kable(round(porcentajes_2x2, 1),
             caption = "CEP 2026 · Porcentajes por fila (%)")
```

**Observa tus resultados:**

**a)** ¿Cuántas filas y columnas tiene la nueva tabla, sin contar los totales?

**b)** ¿Cuántos hombres respondieron «Bastante o mucha» confianza?

**c)** ¿En qué grupo es mayor el porcentaje de «Bastante o mucha» confianza: hombres o mujeres?

<details class="formulas-inf"><summary>¿Necesitas una pista?</summary>

- `table()` cruza `sexo` (filas) con `confianza_2` (columnas).
- `addmargins()` agrega totales; `knitr::kable()` presenta la tabla que acabas de guardar.
- `prop.table()` transforma frecuencias en proporciones. Con `1` calcula **por fila**; con `* 100` obtiene los porcentajes.

</details>

```{r}
#| label: ec08-cep-tabla-2x2
#| include: false
#| message: false
#| warning: false
#| cache: false

# Preparamos las respuestas para mostrarlas únicamente en el desplegable.
confianza_2 <- ifelse(datos_tabla$conf_partidos <= 2,
                      "Nada o poca", "Bastante o mucha")
confianza_2 <- factor(confianza_2,
                      levels = c("Nada o poca", "Bastante o mucha"))
tabla_2x2 <- table(sexo, confianza_2)
tabla_total_2x2 <- addmargins(tabla_2x2, FUN = list(Total = sum),
                              quiet = TRUE)
porcentajes_2x2 <- prop.table(tabla_2x2, 1) * 100
```

<details class="formulas-inf"><summary>Ver resultados y comprobar mi código</summary>

**Código completo**

<pre class="sourceCode"><code class="language-r"># 1. Agrupamos los niveles de confianza
confianza_2 &lt;- ifelse(datos_tabla$conf_partidos &lt;= 2,
                      &quot;Nada o poca&quot;, &quot;Bastante o mucha&quot;)
confianza_2 &lt;- factor(confianza_2,
                      levels = c(&quot;Nada o poca&quot;, &quot;Bastante o mucha&quot;))

# 2. Construimos la tabla 2 × 2
tabla_2x2 &lt;- table(sexo, confianza_2)

# 3. Agregamos los totales
tabla_total_2x2 &lt;- addmargins(tabla_2x2, FUN = list(Total = sum),
                              quiet = TRUE)

# 4. Calculamos porcentajes por fila
porcentajes_2x2 &lt;- prop.table(tabla_2x2, 1) * 100

# 5. Mostramos las dos tablas
knitr::kable(tabla_total_2x2, caption = &quot;CEP 2026 · Confianza agrupada&quot;)
knitr::kable(round(porcentajes_2x2, 1),
             caption = &quot;CEP 2026 · Porcentajes por fila (%)&quot;)</code></pre>

**Tabla de frecuencias con totales**

`r knitr::asis_output(knitr::kable(tabla_total_2x2, format = "html", caption = "CEP 2026 · Confianza agrupada (sin ponderar)"))`

**Tabla de porcentajes por fila**

`r knitr::asis_output(knitr::kable(round(porcentajes_2x2, 1), format = "html", caption = "CEP 2026 · Porcentajes por fila (%)"))`

**Comprobemos:** a) Es una tabla **2 × 2**. b) **38 hombres** respondieron «Bastante o mucha». c) Ese porcentaje es mayor entre los **hombres (7,2 %)** que entre las **mujeres (3,4 %)**.

</details>

Agrupar facilita la lectura, pero **pierde detalle** sobre las respuestas originales.


:::
## ¿100% de quiénes? {#sec-proporciones}

::: {.ec08}


Una **frecuencia** indica cuántas personas dieron una respuesta. Un **porcentaje** indica qué parte de un grupo representan esas personas. Para calcularlo, primero preguntamos: **¿de qué grupo estamos hablando?** Ese grupo es el **denominador** y representa el **100 %**.

Tomemos siempre la misma celda: **277 hombres que respondieron «Nada de confianza»**.

| Pregunta | Cálculo | Resultado |
|:---|:---|---:|
| **Entre los hombres**, ¿qué porcentaje respondió «Nada»? | 277 / 531 × 100 | **52,2 %** |
| **Entre quienes respondieron «Nada»**, ¿qué porcentaje son hombres? | 277 / 754 × 100 | **36,7 %** |
| **Del total de casos válidos**, ¿qué porcentaje son hombres que respondieron «Nada»? | 277 / 1.440 × 100 | **19,2 %** |

**La cantidad es la misma (277); lo que cambia es quiénes representan el 100 %.**

Para comparar hombres y mujeres, necesitamos observar las respuestas **dentro de cada grupo**. Una tabla de porcentajes por fila muestra precisamente eso: **cada fila suma 100 %**. 


```{r}
#| label: ec08-cep-porcentajes
#| warning: false
#| title: "Tabla de frecuencias y porcentajes por fila"

# Calculamos los porcentajes por fila
porcentajes <- prop.table(tabla_cep, 1) * 100

# Mostramos la frecuencia y debajo su porcentaje
celdas <- matrix(
  paste0(
    tabla_cep, "<br><span style='color:#198754'>",
    formatC(porcentajes, format = "f", digits = 1, decimal.mark = ","),
    " %</span>"
  ),
  nrow = nrow(tabla_cep),
  dimnames = dimnames(tabla_cep)
)

# Agregamos los totales a la derecha
celdas <- cbind(
  celdas,
  Total = paste0(rowSums(tabla_cep), "<br>100 %")
)

# Agregamos los totales abajo
celdas <- rbind(
  celdas,
  Total = c(colSums(tabla_cep), sum(tabla_cep))
)

# Mostramos la tabla
knitr::kable(
  celdas,
  format = "html",
  escape = FALSE,
  caption = "CEP 2026 · Frecuencias y porcentajes por fila (sin ponderar)"
)
```

**¿Qué nos muestra esta tabla?**

Cada fila representa el **100 % de un grupo**. Cada celda muestra la cantidad de personas (n) y, debajo, el porcentaje dentro de su grupo (%).

**Observa:** los porcentajes permiten comparar hombres y mujeres aunque los grupos tengan tamaños diferentes.

> Por ejemplo, 277 hombres (52,2%) respondieron «Nada de confianza». Esto significa que 277 de los 531 hombres eligieron esa alternativa. Los totales de la derecha muestran cuántas personas hay en cada grupo, mientras que los totales de abajo muestran cuántas eligieron cada nivel de confianza.

:::
## ¿Cómo identificamos una asociación? {#sec-asociacion}

::: {.ec08}

**¿La confianza en los partidos políticos se distribuye igual entre hombres y mujeres?** Para responder, comparamos los **porcentajes dentro de cada grupo** de la tabla anterior.

Por ejemplo, en la respuesta «Bastante confianza»:

| Grupo | Personas que eligieron «Bastante» | Porcentaje del grupo |
|:---|---:|---:|
| Hombres | 32 de 531 | **6,0 %** |
| Mujeres | 23 de 909 | **2,5 %** |

Los porcentajes **no son iguales**: en los casos analizados, la confianza se distribuye de forma diferente entre hombres y mujeres. Esto indica una **asociación descriptiva**, pero todavía no demuestra que exista asociación en la población.

**Pregunta:** ¿Qué diferencia observas al comparar ambos porcentajes?

:::

## ¿Qué significa independencia? {#sec-independencia}

::: {.ec08}

Dos variables son **independientes** cuando conocer el grupo de una persona **no cambia los porcentajes** de sus respuestas.

Observa este **ejemplo ficticio**. Los grupos tienen tamaños distintos y cada celda muestra la cantidad de personas y su porcentaje por fila:

| Grupo | Respondieron «Sí» | Respondieron «No» | Total |
|:---|---:|---:|---:|
| A | 10 (25 %) | 30 (75 %) | 40 (100 %) |
| B | 20 (25 %) | 60 (75 %) | 80 (100 %) |

Aunque las **cantidades** son diferentes, ambos grupos presentan **los mismos porcentajes: 25 % y 75 %**. Por eso, **en esta tabla no observamos asociación**.

**La diferencia clave:** 
- Porcentajes iguales entre grupos → sin asociación observada
- Porcentajes diferentes → asociación descriptiva. 

Esto describe los datos, no prueba qué ocurre en toda la población.

Para investigar **si el sexo y la confianza en los partidos políticos están asociados en la población**, planteamos:

$$
H_0:\text{las variables son independientes en la población}
$$

$$
H_A:\text{las variables están asociadas en la población}
$$

**Próxima clase:** aprenderemos a utilizar chi-cuadrado para evaluar si las diferencias observadas aportan evidencia de asociación en la población.

:::

# Aplicación autónoma: LAPOP 2023 {#sec-comprobacion}

::: {.ec08}

**Ahora te toca investigar.** Con datos de **LAPOP 2023 para Chile**, elige una pregunta que te interese, construye una tabla de contingencia y decide qué porcentajes permiten responderla.

**Cómo trabajar:** completa `___` en los códigos, ejecútalos en R y responde con tus propios resultados. Puedes abrir una pista cuando la necesites; al final encontrarás una pauta y **un ejemplo resuelto**, no una respuesta única para todas las opciones.

**Paso 1 · Elige tu pregunta**

| Opción | Pregunta de investigación | Variable para formar grupos | Variable de respuestas |
|:---|:---|:---|:---|
| **A · Democracia** | ¿Cómo cambia la satisfacción democrática entre hombres y mujeres? | `mujer` (0–1) | `satisf_dem` (1–4) |
| **B · Instituciones** | ¿Cómo se distribuye la confianza en la policía entre hombres y mujeres? | `mujer` (0–1) | `conf_policia` (1–7) |
| **C · Desigualdad** | ¿Cómo cambia la satisfacción democrática entre quintiles de riqueza? | `riqueza` (1–5) | `satisf_dem` (1–4) |

**Cómo leer los códigos:** `mujer`: 0 = hombres, 1 = mujeres; `satisf_dem`: de muy insatisfecho (1) a muy satisfecho (4); `conf_policia`: de nada (1) a mucha confianza (7); `riqueza`: de menor (1) a mayor quintil (5).

**¿Otra pregunta?** Puedes proponer un cruce distinto con estas variables u otras incluidas en la base. Por ejemplo, también están `educ` (0–6), `conf_ffaa` (1–7) y `apoyo_dem` (1–7). Comprueba sus categorías antes de utilizarlas.

**Decide:** ¿qué pregunta elegiste?, ¿qué variable identifica los grupos? y ¿qué respuestas quieres comparar?


**Paso 2 · Prepara los datos**

Primero carga la base. La dirección ya está escrita:

```r
# Cargamos LAPOP 2023
https://github.com/cursos-metodos-facso/datos-ejemplos/raw/main/subset_lapop2023.rdata
```

Después completa **los nombres y códigos** de tu opción. `[[...]]` sirve para acceder a una columna usando el nombre que guardaste.

```r
# Elegimos las variables y sus códigos válidos
variable_grupo <- "___"
variable_respuesta <- "___"
validos_grupo <- ___
validos_respuesta <- ___

# Seleccionamos Chile
chile <- subset(datos_lapop, pais_name == "Chile")

# Conservamos las respuestas válidas de ambas variables
mis_datos <- chile[
  chile[[variable_grupo]] %in% validos_grupo &
  chile[[variable_respuesta]] %in% validos_respuesta,
  c(variable_grupo, variable_respuesta)
]
```

**Comprueba:** ¿cuántos casos quedaron? Ejecuta `nrow(mis_datos)`.

<details class="formulas-inf"><summary>Pista · ¿Qué completar?</summary>

Escribe los nombres entre comillas, tal como aparecen en la tabla del paso 1. Para los códigos utiliza secuencias como `0:1`, `1:4`, `1:5` o `1:7`, según las variables elegidas. No necesitas calcular ni adivinar nuevos códigos.

</details>

**Paso 3 · Construye tu tabla**

Decide qué variable colocarás **en las filas** y cuál **en las columnas**. Completa los nombres de los objetos, sin comillas, y ejecuta:

```r
# Cruzamos las dos variables elegidas
mi_tabla <- table(
  mis_datos[[___]],
  mis_datos[[___]]
)

# Mostramos las frecuencias y los totales
knitr::kable(addmargins(mi_tabla),
             caption = "LAPOP 2023 · Chile · Frecuencias")
```

**Responde:** ¿qué tamaño tiene tu tabla?, ¿cuántas respuestas válidas incluye? y ¿qué significa una de sus celdas?

<details class="formulas-inf"><summary>Pista · ¿Cómo leer la tabla?</summary>

Usa `variable_grupo` y `variable_respuesta` dentro de `[[...]]`, en el orden que decidiste. `table()` cuenta combinaciones; `addmargins()` agrega los totales. Para contar casos válidos, busca el total general.

</details>

**Paso 4 · Elige el porcentaje adecuado**

**¿Quiénes deben representar el 100 % para responder tu pregunta?** Decide si necesitas porcentajes por **fila (`1`)** o por **columna (`2`)**.

```r
# Calculamos porcentajes según el denominador elegido
mis_porcentajes <- prop.table(mi_tabla, ___) * 100

# Mostramos los porcentajes con un decimal
round(mis_porcentajes, 1)
```

**Responde:** ¿por qué elegiste ese denominador? Compara la **misma categoría de respuesta** entre al menos dos grupos.

<details class="formulas-inf"><summary>Pista · ¿Fila o columna?</summary>

Si tus **grupos están en las filas**, usa `1` para que cada fila sume 100 %. Si están en las **columnas**, usa `2` para que cada columna sume 100 %. Elige según dónde ubicaste los grupos en `mi_tabla`.

</details>

**Paso 5 · Compara e interpreta**

Elige una categoría que ayude a responder tu pregunta: ¿qué porcentaje aparece en cada grupo?, ¿cuántos **puntos porcentuales** los separan? Puedes calcularlo así:

```r
# Restamos dos porcentajes de la misma respuesta
diferencia <- ___ - ___
diferencia
```

En **dos o tres frases**, explica qué variables comparaste, qué porcentajes encontraste y qué indican **descriptivamente** las diferencias.

<details class="formulas-inf"><summary>Pista · ¿Qué podemos concluir?</summary>

Compara **porcentajes**, no solo frecuencias; resta los porcentajes para obtener **puntos porcentuales**. Describe los registros analizados: no afirmes causalidad ni significación estadística.

</details>

**Revisemos nuestro análisis**

```{r}
#| label: ec08-lapop-pauta-preparar
#| include: false
#| cache: false
#| message: false
#| warning: false

# Ejemplo independiente para que Quarto no dependa de los códigos incompletos.
load(url("https://github.com/cursos-metodos-facso/datos-ejemplos/raw/main/subset_lapop2023.rdata"))
lapop_ejemplo <- subset(datos_lapop, pais_name == "Chile",
                        select = c(mujer, satisf_dem))
lapop_ejemplo <- subset(lapop_ejemplo,
                        mujer %in% 0:1 & satisf_dem %in% 1:4)
lapop_ejemplo$genero <- factor(lapop_ejemplo$mujer,
                               levels = 0:1, labels = c("Hombres", "Mujeres"))
lapop_ejemplo$satisfaccion <- factor(lapop_ejemplo$satisf_dem,
                                     levels = 1:4, labels = c("1", "2", "3", "4"))
tabla_lapop <- table(lapop_ejemplo$genero, lapop_ejemplo$satisfaccion)
porcentajes_lapop <- prop.table(tabla_lapop, 1) * 100
mujeres_nivel1 <- round(porcentajes_lapop["Mujeres", "1"], 1)
hombres_nivel1 <- round(porcentajes_lapop["Hombres", "1"], 1)
diferencia_lapop <- round(abs(mujeres_nivel1 - hombres_nivel1), 1)
```

<details class="formulas-inf"><summary>Ver pauta y ejemplo resuelto</summary>

**Comprueba tu procedimiento:** la pregunta se responde con las variables elegidas; conservaste códigos válidos; sabes qué representa cada celda; tus porcentajes usan el **100 % correcto**; comparaste la misma respuesta en grupos distintos; la conclusión es descriptiva y no causal.

**Ejemplo resuelto · Opción A: género y satisfacción democrática.** Si elegiste otra opción, tus resultados serán diferentes.

```{r}
#| label: ec08-lapop-resultados
#| echo: false
#| message: false
#| warning: false

knitr::kable(
  addmargins(tabla_lapop, FUN = list(Total = sum), quiet = TRUE),
  caption = "LAPOP 2023 · Chile · Frecuencias sin ponderar"
)
```

La tabla es **2 × 4** y contiene **`r sum(tabla_lapop)` casos válidos**. La celda «Mujeres × nivel 1» contiene **`r tabla_lapop["Mujeres", "1"]` personas**.

En el nivel 1, respondieron **`r format(mujeres_nivel1, decimal.mark = ",", nsmall = 1)` % de las mujeres** y **`r format(hombres_nivel1, decimal.mark = ",", nsmall = 1)` % de los hombres**: una diferencia de **`r format(diferencia_lapop, decimal.mark = ",", nsmall = 1)` puntos porcentuales**. Esto describe los registros analizados; no demuestra causalidad ni asociación significativa en la población.

**Código de ejemplo para comprobarlo**

```r
# Elegimos la opción A: género y satisfacción democrática
variable_grupo <- "mujer"
variable_respuesta <- "satisf_dem"
validos_grupo <- 0:1
validos_respuesta <- 1:4

# Seleccionamos Chile y conservamos respuestas válidas
chile <- subset(datos_lapop, pais_name == "Chile")
mis_datos <- chile[
  chile[[variable_grupo]] %in% validos_grupo &
  chile[[variable_respuesta]] %in% validos_respuesta,
  c(variable_grupo, variable_respuesta)
]

# Construimos la tabla y mostramos los totales
mi_tabla <- table(mis_datos[[variable_grupo]],
                  mis_datos[[variable_respuesta]])
addmargins(mi_tabla)

# Como los grupos están en filas, usamos porcentajes por fila
mis_porcentajes <- prop.table(mi_tabla, 1) * 100
round(mis_porcentajes, 1)
```

</details>

*Importante:* las cifras no incluyen ponderadores ni ajustes por el diseño muestral. Describen los registros analizados, no estimaciones oficiales representativas.

:::



## Síntesis {#sec-cierre}

::: {.ec08}

En este práctico aprendimos a **identificar, analizar e interpretar relaciones entre variables**:

- **Correlaciones:** Spearman y Kendall permiten estudiar relaciones entre variables ordinales. El signo indica la dirección y el valor absoluto del coeficiente indica la fuerza de la relación.

- **Tablas de contingencia:** permiten cruzar dos variables categóricas y observar cuántos casos corresponden a cada combinación de categorías.

- **Porcentajes:** permiten comparar grupos de distinto tamaño. Antes de calcularlos, debemos preguntarnos: **¿100 % de quiénes?** El denominador depende de la comparación que queremos realizar.

- **Asociación:** se observa descriptivamente cuando la distribución de una variable cambia entre los grupos de otra variable.

- **Independencia:** implica que la distribución porcentual de una variable es la misma en todos los grupos de la otra.

**Idea central:** no basta con calcular una correlación o construir una tabla. Debemos **elegir el procedimiento adecuado, interpretar correctamente los resultados y responder nuestra pregunta de investigación**.

Recuerda que **observar una relación en los datos no demuestra causalidad ni, por sí solo, significación estadística en la población**.

:::

<script>
/* Práctico 8 · Módulo independiente de estadística ordinal, sin librerías externas. */
(function(root){
  'use strict';
  const initial = Object.freeze([
    {id:'A',x:1,y:1},{id:'B',x:2,y:3},{id:'C',x:3,y:2},
    {id:'D',x:4,y:5},{id:'E',x:5,y:4}
  ]);
  function rankAverage(values){
    const entries=values.map((v,i)=>({v,i})).sort((a,b)=>a.v-b.v);
    const ranks=new Array(values.length);
    for(let pos=0;pos<entries.length;){
      let end=pos+1;
      while(end<entries.length && entries[end].v===entries[pos].v)end++;
      const avg=((pos+1)+end)/2;
      for(let j=pos;j<end;j++)ranks[entries[j].i]=avg;
      pos=end;
    }
    return ranks;
  }
  function pearson(xs,ys){
    if(xs.length!==ys.length || xs.length<2)return null;
    const mx=xs.reduce((a,b)=>a+b,0)/xs.length;
    const my=ys.reduce((a,b)=>a+b,0)/ys.length;
    let cov=0,vx=0,vy=0;
    xs.forEach((x,i)=>{const dx=x-mx,dy=ys[i]-my;cov+=dx*dy;vx+=dx*dx;vy+=dy*dy;});
    return vx>0&&vy>0?Math.max(-1,Math.min(1,cov/Math.sqrt(vx*vy))):null;
  }
  function spearman(rows){return pearson(rankAverage(rows.map(r=>r.x)),rankAverage(rows.map(r=>r.y)));}
  function kendall(rows){
    const counts={C:0,D:0,Tx:0,Ty:0,Txy:0}; const pairs=[];
    for(let i=0;i<rows.length;i++)for(let j=i+1;j<rows.length;j++){
      const a=rows[i],b=rows[j],dx=Math.sign(a.x-b.x),dy=Math.sign(a.y-b.y);
      let type;
      if(dx===0 && dy===0){type='Empate en ambas';counts.Txy++;}
      else if(dx===0){type='Empate en X';counts.Tx++;}
      else if(dy===0){type='Empate en Y';counts.Ty++;}
      else if(dx===dy){type='Concordante';counts.C++;}
      else{type='Discordante';counts.D++;}
      pairs.push({a:a.id,b:b.id,dx,dy,type});
    }
    const den=Math.sqrt((counts.C+counts.D+counts.Tx)*(counts.C+counts.D+counts.Ty));
    return {...counts,pairs,tau:den>0?(counts.C-counts.D)/den:null};
  }
  function scenario(name){
    const values={original:[1,3,2,5,4],swap:[1,2,3,5,4],reverse:[5,4,3,2,1],tie:[1,3,3,5,4]};
    const ys=values[name]||values.original;
    return initial.map((r,i)=>({...r,y:ys[i]}));
  }
  const core={initial,rankAverage,pearson,spearman,kendall,scenario};
  root.EC08Stats=core;
  if(typeof document==='undefined')return;
  function init(){
    if(!document.getElementById('ec08-spearman')||!document.getElementById('ec08-kendall'))return;
    const $=id=>document.getElementById(id);
    const NS='http://www.w3.org/2000/svg';
    const fmt=n=>n===null?'No definido':new Intl.NumberFormat('es-CL',{minimumFractionDigits:3,maximumFractionDigits:3}).format(n);
    const rf=n=>Number.isInteger(n)?String(n):String(n).replace('.',',');
    // Separate mutable states. Shared statistics functions above are pure.
    const S={mode:'original',rows:core.scenario('original'),sort:'original',selected:'B',step:1,reveal:false};
    const K={mode:'original',rows:core.scenario('original'),step:1,reveal:false,pairFeedback:false};
    const names={original:'Relación original',swap:'Mejor correspondencia de rangos',reverse:'Relación negativa perfecta',tie:'Relación con empates'};
    const labelS=()=>names[S.mode],labelK=()=>names[K.mode];
    const rankCols=()=>S.step>=2;
    const clearGuess=name=>document.querySelectorAll(`input[name="${name}"]`).forEach(r=>r.checked=false);
    const sv=(tag,attrs={},content='')=>{let el=document.createElementNS(NS,tag);for(let [key,value]of Object.entries(attrs))el.setAttribute(key,value);el.textContent=content;return el;};
    const cell=(v,rank=false)=>{let el=document.createElement('td');el.textContent=String(v);if(rank){el.className='ec08-rank-col';el.hidden=!rankCols();}return el;};
    const baselineS=core.spearman(core.scenario('original'));
    const baselineK=core.kendall(core.scenario('original')).tau;
    const scenarioReasonsS={
      original:'Los rangos crecen juntos con algunas inversiones. Este es el punto de comparación.',
      swap:'El intercambio B–C reduce las inversiones de orden. Spearman aumenta.',
      reverse:'Los rangos de Y son exactamente opuestos a X. Spearman cambia a −1.',
      tie:'B y C tienen la misma categoría de estatus. Spearman utiliza el rango promedio para el empate.'
    };
    function scenarioReasonsK(){
      const k=core.kendall(K.rows);
      if(K.mode==='tie')return `B y C tienen el mismo estatus: el par deja de ser discordante y pasa a ser un empate. Ahora hay ${k.C} concordantes, ${k.D} discordante y ${k.Ty} empate solo en estatus. Al quitar esa discordancia, tau-b aumenta de ${fmt(baselineK)} a ${fmt(k.tau)}; un empate no siempre reduce Kendall.`;
      if(K.mode==='swap')return `B–C pasa de discordante a concordante. Ahora hay ${k.C} concordantes y ${k.D} discordante; tau-b aumenta a ${fmt(k.tau)}.`;
      if(K.mode==='reverse')return `Los ${k.D} pares invierten el orden: quien tiene mayor educación tiene menor estatus. Tau-b = ${fmt(k.tau)}.`;
      return `Hay ${k.C} pares concordantes y ${k.D} discordantes: predominan los que coinciden en el orden. Tau-b = ${fmt(k.tau)}.`;
    }
    function setScenarioS(name){
      S.mode=name;S.rows=core.scenario(name);S.reveal=false;clearGuess('ec08-s-guess');refreshS();
    }
    function setScenarioK(name){
      K.mode=name;K.rows=core.scenario(name);K.reveal=false;K.pairFeedback=false;
      if(name==='tie'){$('ec08-pair-a').value='B';$('ec08-pair-b').value='C';}
      clearGuess('ec08-k-guess');refreshK();
    }
    function gotoS(i){S.step=Math.max(1,Math.min(3,i));S.reveal=false;clearGuess('ec08-s-guess');refreshS();}
    function gotoK(i){K.step=Math.max(1,Math.min(3,i));K.reveal=false;K.pairFeedback=false;clearGuess('ec08-k-guess');refreshK();}

    function actualizarVisibilidadTOC(){
      const hayPanelAbierto=['ec08-explore-drawer','ec08-k-explore-drawer']
        .some(id=>!$(id).hidden);
      document.body.classList.toggle('ec08-panel-abierto',hayPanelAbierto);
    }

    // Each drawer owns its own elements, listeners and accessibility focus.
    function makeDrawer(kind,state,baseline,reasons,scenarioSetter){
      const isS=kind==='s',prefix=isS?'ec08-':'ec08-k-';
      const host=$(isS?'ec08-spearman':'ec08-kendall');
      const drawer=$(prefix+'explore-drawer'),backdrop=$(prefix+'explore-backdrop');
      const opener=host.querySelector(isS?'[data-ec08-s-open-drawer]':'[data-ec08-k-open-drawer]');
      const close=$(prefix+'drawer-close'),reset=$(prefix+'drawer-reset'),prediction=$(prefix+'drawer-guess');
      const opts=[...drawer.querySelectorAll(isS?'[data-ec08-scenario]':'[data-ec08-k-scenario]')];
      const getMode=b=>isS?b.dataset.ec08Scenario:b.dataset.ec08KScenario;
      const mobile=()=>window.matchMedia('(max-width:650px)').matches;
      let focusOrigin=null;
      function paint(){
        const val=isS?core.spearman(state.rows):core.kendall(state.rows).tau;
        $(prefix+'drawer-'+kind+'-base').textContent=fmt(baseline);
        $(prefix+'drawer-'+kind+'-value').textContent=fmt(val);
        $(prefix+'drawer-reason').textContent=typeof reasons==='function'?reasons():reasons[state.mode];
        opts.forEach(b=>b.setAttribute('aria-pressed',String(getMode(b)===state.mode)));
        const guess=prediction.value,actual=state.mode==='reverse'?'signo':state.mode==='original'?'iguales':'aumentan';
        $(prefix+'drawer-feedback').textContent=!guess?'':guess===actual?'Tu predicción coincide con el cambio observado.':'Compara las cifras: el cambio fue distinto del previsto.';
        if(!isS&&guess){
          const change=actual==='signo'?'cambia de positivo a negativo':actual==='iguales'?'se mantiene':'aumenta';
          $(prefix+'drawer-feedback').textContent=(guess===actual?'Tu predicción coincide. ':'Compara con tu predicción: ')+`Kendall ${change}: ${fmt(baseline)} → ${fmt(val)}.`;
        }
      }
      function position(){
        if(drawer.hidden)return;
        if(mobile()){
          for(const attr of ['left','right','top','width','maxHeight'])drawer.style[attr]='';return;
        }
        const rect=host.getBoundingClientRect(),width=Math.min(370,Math.max(275,rect.width*.43));
        drawer.style.left=Math.max(12,Math.min(window.innerWidth-width-12,rect.right-width))+'px';
        drawer.style.right='auto';drawer.style.width=width+'px';
        const top=Math.max(16,Math.min(90,rect.top));
        drawer.style.top=top+'px';drawer.style.maxHeight=Math.max(230,window.innerHeight-top-16)+'px';
      }
      function open(){
        focusOrigin=opener;drawer.hidden=false;backdrop.hidden=!mobile();
        actualizarVisibilidadTOC();
        drawer.setAttribute('aria-modal',mobile()?'true':'false');
        opener.setAttribute('aria-expanded','true');host.classList.add('ec08-drawer-open');
        paint();position();close.focus();
      }
      function shut(restore=true){
        if(drawer.hidden)return;
        drawer.hidden=true;backdrop.hidden=true;
        actualizarVisibilidadTOC();
        opener.setAttribute('aria-expanded','false');host.classList.remove('ec08-drawer-open');
        if(restore&&focusOrigin)focusOrigin.focus();
      }
      opener.addEventListener('click',()=>drawer.hidden?open():shut());
      close.addEventListener('click',()=>shut());
      backdrop.addEventListener('click',()=>shut());
      reset.addEventListener('click',()=>{prediction.value='';scenarioSetter('original');});
      opts.forEach(b=>b.addEventListener('click',()=>scenarioSetter(getMode(b))));
      prediction.addEventListener('change',paint);
      // Escape applies only to the focused drawer: the other drawer remains untouched.
      drawer.addEventListener('keydown',e=>{
        if(e.key==='Escape'){e.preventDefault();shut();return;}
        if(e.key==='Tab'&&mobile()){
          const els=[...drawer.querySelectorAll('button:not([disabled]),select:not([disabled]),summary,[tabindex="0"]')]
            .filter(el=>el.getClientRects().length>0);
          if(!els.length)return;
          const first=els[0],last=els[els.length-1];
          if(e.shiftKey&&document.activeElement===first){e.preventDefault();last.focus();}
          else if(!e.shiftKey&&document.activeElement===last){e.preventDefault();first.focus();}
        }
      });
      window.addEventListener('resize',()=>{if(!drawer.hidden){backdrop.hidden=!mobile();drawer.setAttribute('aria-modal',mobile()?'true':'false');position();}});
      return {paint,open,shut,drawer};
    }
    function plot(rows,rx,ry){
      let svg=$('ec08-plot');svg.replaceChildren();
      const add=(tag,attrs={},t='')=>{let el=sv(tag,attrs,t);svg.append(el);return el;};
      if(S.step===1){
        add('text',{x:12,y:22,fill:'#17324d','font-size':13,'font-weight':700},'Nivel educ. (X)');
        add('text',{x:255,y:22,fill:'#17324d','font-size':13,'font-weight':700},'Estatus (Y)');
        rows.forEach((r,i)=>{
          const y=37+i*40,active=r.id===S.selected;
          add('text',{x:6,y:y+11,fill:active?'#00796f':'#365970','font-size':13,'font-weight':700},r.id);
          add('rect',{x:24,y,width:139,height:12,rx:3,fill:'#ecf2f5'});
          add('rect',{x:24,y,width:r.x/5*139,height:12,rx:3,fill:active?'#07847c':'#5d839d'});
          add('text',{x:169,y:y+11,fill:'#294c62','font-size':12},String(r.x));
          add('rect',{x:257,y,width:136,height:12,rx:3,fill:'#ecf2f5'});
          add('rect',{x:257,y,width:r.y/5*136,height:12,rx:3,fill:active?'#07847c':'#5d839d'});
          add('text',{x:399,y:y+11,fill:'#294c62','font-size':12},String(r.y));
        });
        svg.setAttribute('aria-label',`Barras originales de nivel educacional e estatus subjetivo para las cinco personas. Seleccionada ${S.selected}.`);
        return;
      }
      const xl=119,xr=343,ytop=40,step=44;
      add('text',{x:xl,y:20,'text-anchor':'middle',fill:'#17324d','font-size':13,'font-weight':700},'Rango X');
      add('text',{x:xr,y:20,'text-anchor':'middle',fill:'#17324d','font-size':13,'font-weight':700},'Rango Y');
      for(let j=1;j<=5;j++){
        let y=ytop+(j-1)*step;add('line',{x1:xl,y1:y,x2:xr,y2:y,stroke:'#e0e9ee','stroke-width':1});
        add('text',{x:xl-24,y:y+4,fill:'#436176','font-size':12,'text-anchor':'middle'},String(j));
        add('text',{x:xr+24,y:y+4,fill:'#436176','font-size':12,'text-anchor':'middle'},String(j));
      }
      rows.forEach((r,i)=>{
        let a=ytop+(rx[i]-1)*step,b=ytop+(ry[i]-1)*step,active=r.id===S.selected;
        add('line',{x1:xl,y1:a,x2:xr,y2:b,stroke:active?'#007b72':'#7796ac','stroke-width':active?4:2.1,'stroke-opacity':active?'1':'.83'});
        for(let [x,y] of [[xl,a],[xr,b]])add('circle',{cx:x,cy:y,r:active?7:5.2,fill:active?'#007b72':'#f3f8f9',stroke:active?'#006359':'#486f86','stroke-width':1.8});
        add('text',{x:xl-40,y:a+4,'text-anchor':'middle',fill:active?'#006e65':'#496b7d','font-size':12,'font-weight':active?700:500},r.id);
        add('text',{x:xr+41,y:b+4,'text-anchor':'middle',fill:active?'#006e65':'#496b7d','font-size':12,'font-weight':active?700:500},r.id);
      });
      svg.setAttribute('aria-label',`Rangos conectados de X e Y de las cinco personas. La persona ${S.selected} está destacada. Las líneas representan posiciones, no la fórmula del coeficiente.`);
    }
    function drawS(rows){
      const rx=core.rankAverage(rows.map(r=>r.x)),ry=core.rankAverage(rows.map(r=>r.y));
      const rho=core.spearman(rows);$('ec08-mode').textContent=labelS();
      document.querySelectorAll('[data-s-step]').forEach(b=>{if(+b.dataset.sStep===S.step)b.setAttribute('aria-current','step');else b.removeAttribute('aria-current');});
      const text={1:'Observa: ¿quién tiene mayor nivel educacional y quién mayor estatus subjetivo? Selecciona una persona.',2:'Ahora se muestran los rangos. ¿La misma persona conserva su posición en X e Y?',3:'¿Los rangos altos de X tienden a acompañar rangos altos de Y? Predice antes de calcular.'};
      $('ec08-s-question').textContent=text[S.step];
      const shown=rows.map((r,i)=>({...r,rx:rx[i],ry:ry[i]}));
      if(S.sort==='x')shown.sort((a,b)=>a.x-b.x);else if(S.sort==='y')shown.sort((a,b)=>a.y-b.y||a.x-b.x);
      let body=$('ec08-spearman-tbody');body.replaceChildren();
      shown.forEach(r=>{let tr=document.createElement('tr');if(r.id===S.selected)tr.className='ec08-selected';let th=document.createElement('th');th.scope='row';let btn=document.createElement('button');btn.className='ec08-person';btn.type='button';btn.textContent=r.id;btn.setAttribute('aria-label',`Destacar persona ${r.id}`);btn.addEventListener('click',()=>{S.selected=r.id;refreshS();});th.append(btn);tr.append(th,cell(r.x),cell(rf(r.rx),true),cell(r.y),cell(rf(r.ry),true));body.append(tr);});
      document.querySelectorAll('#ec08-spearman .ec08-rank-col').forEach(el=>el.hidden=!rankCols());
      const person=shown.find(r=>r.id===S.selected);
      $('ec08-s-person-note').textContent=S.step===1?`Persona ${S.selected}: nivel educacional ${person.x}, estatus subjetivo ${person.y}.`:`Persona ${S.selected}: nivel educacional ${person.x} → rango ${rf(person.rx)}; estatus subjetivo ${person.y} → rango ${rf(person.ry)}.`;
      $('ec08-s-visual-heading').textContent=S.step===1?'Valores originales':'Rangos conectados';
      $('ec08-s-visual-note').textContent=S.step===1?'X e Y usan escalas propias.':'Cada línea sigue a una persona. Spearman NO cuenta cruces de líneas.';
      $('ec08-s-prediction').hidden=S.step!==3;
      $('ec08-s-result').hidden=!(S.step===3&&S.reveal);
      $('ec08-s-value').textContent=`ρ = ${fmt(rho)}`;
      const guess=document.querySelector('input[name="ec08-s-guess"]:checked')?.value;
      const truth=rho===null?'no definido':rho>.1?'positiva':rho<-.1?'negativa':'cero';
      const base=rho===null?'No hay variación suficiente para calcularlo.':rho>.999?'Los rangos coinciden perfectamente.':rho<-.999?'Los rangos están en orden inverso perfecto.':rho>0?'Los rangos tienden a crecer juntos, aunque no coinciden completamente.':rho<0?'Cuando unos rangos aumentan, los otros tienden a disminuir.':'La correlación entre rangos es aproximadamente nula.';
      $('ec08-s-interp').textContent=(guess===truth?'¡Tu predicción coincide! ':'Comparemos la predicción con el resultado. ')+base;
      $('ec08-s-back').disabled=S.step===1;
      $('ec08-s-next').disabled=S.step===3;
      $('ec08-s-next').textContent=S.step===1?'Convertir a rangos →':S.step===2?'Interpretar coeficiente →':'Última etapa';
      plot(rows,rx,ry);
    }
    function winner(a,b,key){return a[key]===b[key]?'Empate':a[key]>b[key]?a.id:b.id;}
    function pairLabel(pair){
      return {'Empate en X':'Empate en nivel educacional','Empate en Y':'Empate en estatus subjetivo','Empate en ambas':'Empate en ambas variables'}[pair.type]||pair.type;
    }
    function pairComparison(pair,rows,key){
      const a=rows.find(r=>r.id===pair.a),b=rows.find(r=>r.id===pair.b);
      const direction=key==='x'?pair.dx:pair.dy;
      return `${a.id} (${a[key]}) ${direction===0?'=':direction<0?'<':'>'} ${b.id} (${b[key]})`;
    }
    function drawK(rows){
      let k=core.kendall(rows);$('ec08-mode-k').textContent=labelK();
      document.querySelectorAll('[data-k-step]').forEach(b=>{if(+b.dataset.kStep===K.step)b.setAttribute('aria-current','step');else b.removeAttribute('aria-current');});
      $('ec08-k-question').textContent=K.step===1?'Observemos dos personas: ¿quién tiene mayor nivel educacional? ¿Quién tiene mayor estatus subjetivo?':K.step===2?'Clasifiquemos el par: ¿el orden coincide, se invierte o hay un empate?':'¿Qué ocurre al comparar todos los pares?';
      const ida=$('ec08-pair-a').value,idb=$('ec08-pair-b').value;
      if(ida===idb){let other=rows.find(r=>r.id!==ida).id;$('ec08-pair-b').value=other;K.pairFeedback=false;clearGuess('ec08-k-guess');}
      const a=rows.find(r=>r.id===$('ec08-pair-a').value),b=rows.find(r=>r.id===$('ec08-pair-b').value);
      for(let key of ['x','y']){
        let max=5;
        for(let [suffix,row] of [['a',a],['b',b]]){
          $(`ec08-${key}-label-${suffix}`).textContent=row.id;
          $(`ec08-${key}-val-${suffix}`).textContent=String(row[key]);
          $(`ec08-${key}-bar-${suffix}`).style.width=`${row[key]/max*100}%`;
        }
        $(`ec08-${key}-winner`).textContent=winner(a,b,key)==='Empate'?`${a.id} = ${b.id}`:`Mayor: ${winner(a,b,key)}`;
      }
      const wx=winner(a,b,'x'),wy=winner(a,b,'y');
      const education=wx==='Empate'?`Nivel educacional: ${a.id} = ${b.id}`:`Mayor nivel educacional: ${wx}`;
      const status=wy==='Empate'?`Estatus subjetivo: ${a.id} = ${b.id}`:`Mayor estatus subjetivo: ${wy}`;
      $('ec08-k-order-summary').textContent=`${education} · ${status}.`;
      const pair=k.pairs.find(p=>(p.a===a.id&&p.b===b.id)||(p.a===b.id&&p.b===a.id));
      $('ec08-k-prediction').hidden=K.step!==2;
      $('ec08-k-classify-guide').hidden=K.pairFeedback;
      $('ec08-pair-result').hidden=!(K.step===2&&K.pairFeedback);
      if(K.step===2&&K.pairFeedback){
        let guess=document.querySelector('input[name="ec08-k-guess"]:checked')?.value;
        let correct=pair.type.startsWith('Empate')?'Empate':pair.type;
        const higherX=rows.find(r=>r.id===wx),higherY=rows.find(r=>r.id===wy);
        let why;
        if(correct==='Empate'){
          const equal=pair.type==='Empate en Y'?`el mismo estatus subjetivo (${a.y})`:pair.type==='Empate en X'?`el mismo nivel educacional (${a.x})`:`el mismo nivel educacional (${a.x}) y estatus subjetivo (${a.y})`;
          why=`${a.id} y ${b.id} tienen ${equal}. No podemos ordenar a estas personas en ${pair.type==='Empate en ambas'?'ninguna de las dos variables':'esa variable'}: el par no cuenta como concordante ni discordante.`;
        }else if(correct==='Concordante'){
          const lower=higherX.id===a.id?b:a;
          why=`${wx} tiene mayor nivel educacional (${higherX.x} > ${lower.x}) y mayor estatus subjetivo (${higherX.y} > ${lower.y}) que ${lower.id}. Como el orden coincide, el par es concordante.`;
        }else{
          why=`${wx} tiene mayor nivel educacional (${higherX.x} > ${higherY.x}), pero ${wy} tiene mayor estatus subjetivo (${higherY.y} > ${higherX.y}). Como el orden se invierte, el par es discordante.`;
        }
        $('ec08-pair-result').textContent=(guess===correct?'¡Correcto! ':'Revisa las dos filas. ')+`Resultado: ${pairLabel(pair)}. ${why}`;
      }
      $('ec08-k-summary').hidden=K.step!==3;
      $('ec08-count-n').textContent=k.pairs.length;
      $('ec08-count-c').textContent=k.C;
      $('ec08-count-d').textContent=k.D;
      $('ec08-count-t').textContent=k.Tx+k.Ty+k.Txy;
      $('ec08-k-total').textContent=`Pares totales = concordantes + discordantes + empatados: ${k.pairs.length} = ${k.C} + ${k.D} + ${k.Tx+k.Ty+k.Txy}.`;
      $('ec08-k-result').hidden=!(K.step===3&&K.reveal);
      $('ec08-k-value').innerHTML=`τ<sub>b</sub> = ${fmt(k.tau)}`;
      const noTies=k.Tx+k.Ty+k.Txy===0;
      const interpretation=k.tau===null?'No hay comparaciones suficientes para definir tau-b.':k.C>k.D?'Predominan los pares concordantes: en estos casos, un mayor nivel educacional tiende a acompañarse de un mayor estatus subjetivo.':k.D>k.C?'Predominan los pares discordantes: en estos casos, un mayor nivel educacional tiende a acompañarse de un menor estatus subjetivo.':'Hay tantas concordancias como discordancias: su balance es cero.';
      $('ec08-k-balance').textContent=noTies?`Sin empates: (${k.C} − ${k.D}) / ${k.pairs.length} = ${fmt(k.tau)}. ${interpretation}`:`B–C deja de ser discordante: quedan ${k.C} concordantes y ${k.D} discordante. Aquí tau-b aumenta de ${fmt(baselineK)} a ${fmt(k.tau)}; no significa que todo empate lo aumente.`;
      $('ec08-k-counts').textContent=K.mode==='original'?`${fmt(k.tau)} no significa 60% de pares concordantes: son ${k.C} de ${k.pairs.length}, es decir, el ${Math.round(k.C/k.pairs.length*100)}%.`:noTies?`Son concordantes ${k.C} de ${k.pairs.length} pares (${Math.round(k.C/k.pairs.length*100)}%). Esa proporción no es tau-b.`:'Cuando hay empates, algunos pares no son concordantes ni discordantes. Tau-b ajusta el denominador: no basta dividir el balance por los diez pares.';
      $('ec08-k-adjustment').textContent=`Con estos datos: (${k.C} − ${k.D}) / √[${k.C+k.D+k.Tx} × ${k.C+k.D+k.Ty}] = ${fmt(k.tau)}. Empates solo en educación: ${k.Tx}; solo en estatus: ${k.Ty}; en ambas: ${k.Txy}.`;
      $('ec08-k-tie-comparison').hidden=K.mode!=='tie';
      if(K.mode==='tie'){
        const before=core.scenario('original');
        const beforePair=core.kendall(before).pairs.find(p=>p.a==='B'&&p.b==='C');
        const afterPair=k.pairs.find(p=>p.a==='B'&&p.b==='C');
        $('ec08-k-tie-before').textContent=`Antes — Educación: ${pairComparison(beforePair,before,'x')}; estatus: ${pairComparison(beforePair,before,'y')}. ${pairLabel(beforePair)}.`;
        $('ec08-k-tie-after').textContent=`Ahora — Educación: ${pairComparison(afterPair,rows,'x')}; estatus: ${pairComparison(afterPair,rows,'y')}. ${pairLabel(afterPair)}.`;
      }
      const body=$('ec08-pairs-tbody');body.replaceChildren();
      k.pairs.forEach(p=>{let tr=document.createElement('tr');let th=document.createElement('th');th.scope='row';th.textContent=`${p.a}–${p.b}`;tr.append(th,cell(pairComparison(p,rows,'x')),cell(pairComparison(p,rows,'y')),cell(pairLabel(p)));body.append(tr);});
      $('ec08-k-back').disabled=K.step===1;
      $('ec08-k-next').disabled=K.step===3;
      $('ec08-k-next').textContent=K.step===1?'Clasificar este par →':K.step===2?'Ver todos los pares →':'Última etapa';
    }
    const drawerS=makeDrawer('s',S,baselineS,scenarioReasonsS,setScenarioS);
    const drawerK=makeDrawer('k',K,baselineK,scenarioReasonsK,setScenarioK);
    actualizarVisibilidadTOC();
    function refreshS(){drawS(S.rows);drawerS.paint();}
    function refreshK(){drawK(K.rows);drawerK.paint();}
    document.querySelectorAll('[data-s-step]').forEach(b=>b.addEventListener('click',()=>gotoS(+b.dataset.sStep)));
    document.querySelectorAll('[data-k-step]').forEach(b=>b.addEventListener('click',()=>gotoK(+b.dataset.kStep)));
    $('ec08-s-back').addEventListener('click',()=>gotoS(S.step-1));
    $('ec08-s-next').addEventListener('click',()=>gotoS(S.step+1));
    $('ec08-k-back').addEventListener('click',()=>gotoK(K.step-1));
    $('ec08-k-next').addEventListener('click',()=>gotoK(K.step+1));
    $('ec08-s-reveal').addEventListener('click',()=>{
      if(!document.querySelector('input[name="ec08-s-guess"]:checked')){$('ec08-s-question').textContent='Primero selecciona una predicción.';return;}
      S.reveal=true;refreshS();
    });
    $('ec08-pair-check').addEventListener('click',()=>{
      if(!document.querySelector('input[name="ec08-k-guess"]:checked')){$('ec08-k-question').textContent='Primero selecciona una clasificación.';return;}
      K.pairFeedback=true;refreshK();
    });
    $('ec08-k-reveal').addEventListener('click',()=>{K.reveal=true;refreshK();});
    for(const id of ['ec08-pair-a','ec08-pair-b'])$(id).addEventListener('change',()=>{
      K.pairFeedback=false;clearGuess('ec08-k-guess');refreshK();
    });
    document.querySelectorAll('[data-ec08-sort]').forEach(b=>b.addEventListener('click',()=>{
      S.sort=b.dataset.ec08Sort;refreshS();
    }));
    refreshS();refreshK();
  }
  if(document.readyState==='loading')document.addEventListener('DOMContentLoaded',init);else init();
})(typeof window!=='undefined'?window:globalThis);
</script>

<script>
/* Juego independiente: no consulta ni escribe ningún nodo de los laboratorios ec08-spearman/ec08-kendall. */
(function(){
 'use strict';
 const scenarios = [
  {title:'Dos cantidades medidas en años · CASEN 2024',source:'CASEN 2024',context:'La pregunta se centra específicamente en la relación lineal entre dos cantidades medidas en años, después de revisar gráficamente que el enfoque lineal es razonable.',question:'¿Cómo resumirías principalmente esa asociación lineal?',x:['edad','Edad de la persona (años cumplidos)'],y:['escolaridad','Años de escolaridad'],levels:['razon','razon'],main:'pearson',accepted:['pearson'],justification:'Pearson resume relaciones lineales entre valores cuantitativos. Edad y años de escolaridad son variables de razón.',caution:'No basta con que ambas variables sean numéricas: importa la pregunta.'},
  {title:'Dos escalas ordinales · CEP 2026',source:'CEP 2026',context:'Queremos saber si mayores posiciones de interés político tienden a acompañarse de mayores posiciones de confianza en partidos. No suponemos distancias equivalentes entre categorías.',question:'¿Qué técnica basada en orden sería pertinente?',x:['interes_pol','Interés político: 1 = nada interesado a 5 = muy interesado'],y:['conf_partidos','Confianza en partidos: 1 = nada a 4 = mucha'],levels:['ordinal','ordinal'],main:'spearman',accepted:['spearman','kendall'],justification:'Ambas escalas son ordinales. Spearman compara rangos y Kendall tau-b compara pares. Ambos son adecuados.',caution:'Un código numérico no convierte una escala ordinal en razón.'},
  {title:'Comparación de pares y empates · LAPOP 2023',source:'LAPOP 2023',context:'La pregunta busca examinar concordancias y discordancias entre respuestas ordinales; hay pocas categorías posibles y, por tanto, podrían existir numerosos empates.',question:'¿Qué coeficiente permite enfatizar esa comparación por pares?',x:['apoyo_dem','Apoyo a la democracia: 1 a 7, respuestas ordenadas'],y:['satisf_dem','Satisfacción democrática: 1 a 4, respuestas ordenadas'],levels:['ordinal','ordinal'],main:'kendall',accepted:['kendall','spearman'],justification:'Kendall tau-b compara pares y ajusta por empates. Spearman también es una opción válida.',caution:'Los empates no obligan a elegir Kendall.'},
  {title:'Ingresos con posibles valores extremos · CASEN 2024',source:'CASEN 2024',context:'Un equipo pregunta si, al aumentar los años de escolaridad, el ingreso tiende a aumentar o disminuir, aunque no siga una recta. Los ingresos pueden presentar valores extremos.',question:'¿Qué elegirías si el interés central es el orden y no una pendiente lineal?',x:['escolaridad','Años de escolaridad'],y:['ingreso_trabajo','Ingreso laboral medido en pesos'],levels:['razon','razon'],main:'spearman',accepted:['spearman','kendall'],justification:'Años de escolaridad e ingresos son variables de razón. Spearman permite estudiar su tendencia por rangos; Kendall también es válido.',caution:'Que los ingresos sean asimétricos no descarta por sí solo Pearson.'},
  {title:'Educación y posición social · CEP 2026',source:'CEP 2026',context:'Se quiere estudiar si personas en categorías educacionales superiores tienden a ubicarse más alto en la escala de estatus social subjetivo.',question:'¿Qué alternativa basada en el orden elegirías?',x:['educ','Nivel educacional ordenado: 0 a 10'],y:['estatus','Estatus social subjetivo: escala de 1 a 10'],levels:['ordinal','ordinal'],main:'spearman',accepted:['spearman','kendall'],justification:'Ambas variables son ordinales: Spearman analiza rangos y Kendall, pares. Ambas opciones son defendibles.',caution:'No existe un coeficiente obligatorio para toda variable ordinal.'},
  {title:'Comparar países · LAPOP 2023',source:'LAPOP 2023',context:'Queremos saber cómo se distribuyen las categorías de satisfacción con la democracia entre los distintos países de la base, sin imponer un orden a los países.',question:'¿Qué herramienta de las ofrecidas es más apropiada?',x:['pais_name','País: nombres de países, categorías sin orden'],y:['satisf_dem','Satisfacción democrática: 1 a 4, categorías ordenadas'],levels:['nominal','ordinal'],main:'ninguno',accepted:['ninguno'],justification:'País no tiene orden. Una tabla de contingencia permite comparar la distribución de satisfacción entre países.',caution:'No correlaciones códigos arbitrarios asignados a países.'}
 ];
 const labelCoef={pearson:'Pearson',spearman:'Spearman',kendall:'Kendall tau-b',ninguno:'Ninguno de estos tres'};
 const labelLevel={nominal:'nominal',ordinal:'ordinal',intervalo:'intervalo',razon:'razón'};
 function init(){
   const root=document.getElementById('ec08-game');if(!root)return;
   const el=id=>document.getElementById('ec08-game-'+id);
   let index=0;
   let answers=scenarios.map(()=>({x:'',y:'',coef:'',checked:false}));
   const make=(tag,text)=>{let node=document.createElement(tag);node.textContent=text;return node;};
   function clearFeedback(){el('feedback').hidden=true;el('feedback').replaceChildren();}
   function store(){let a=answers[index];a.x=el('x-level').value;a.y=el('y-level').value;a.coef=el('coef-choice').value;}
   function invalidate(){store();answers[index].checked=false;clearFeedback();el('next').disabled=true;}
   function feedback(msgOnly){
     let s=scenarios[index],a=answers[index],box=el('feedback');box.replaceChildren();box.hidden=false;
     if(msgOnly){box.append(make('p',msgOnly));return;}
     const okX=a.x===s.levels[0],okY=a.y===s.levels[1],okC=s.accepted.includes(a.coef);
     const result=make('strong', (okX&&okY&&okC?'Muy bien: ':'Revisemos tus decisiones: '));box.append(result);
     let levels=make('p',`Variable X: ${okX?'correcto':'revisa tu clasificación'} (nivel ${labelLevel[s.levels[0]]}). Variable Y: ${okY?'correcto':'revisa tu clasificación'} (nivel ${labelLevel[s.levels[1]]}).`);box.append(levels);
     let choice='';
     if(okC){choice=a.coef===s.main?`La elección de ${labelCoef[a.coef]} es especialmente adecuada para la pregunta planteada.`:`${labelCoef[a.coef]} también es defendible. En este escenario recomendamos principalmente ${labelCoef[s.main]} por el énfasis de la pregunta.`;}
     else {choice=`Tu elección de ${labelCoef[a.coef]} no es la más pertinente para este objetivo. La recomendación principal es ${labelCoef[s.main]}.`}
     box.append(make('p',choice+' '+s.justification));if(!okC)box.append(make('p',s.caution));
   }
   function paint(){
     const s=scenarios[index],a=answers[index];
     el('play').hidden=false;el('finish').hidden=true;
     el('progress').textContent=`Situación ${index+1} de ${scenarios.length} · ${s.source}`;
     el('title').textContent=s.title;
     el('context').textContent=s.context;
     el('question').textContent=s.question;
     el('x-name').textContent=`X · ${s.x[0]}`;el('x-description').textContent=s.x[1];
     el('y-name').textContent=`Y · ${s.y[0]}`;el('y-description').textContent=s.y[1];
     el('x-level').value=a.x;el('y-level').value=a.y;el('coef-choice').value=a.coef;
     el('prev').disabled=index===0;
     el('next').disabled=!a.checked;
     el('next').textContent=index===scenarios.length-1?'Ver síntesis →':'Siguiente situación →';
     clearFeedback();if(a.checked)feedback(false);
   }
   ['x-level','y-level','coef-choice'].forEach(id=>el(id).addEventListener('change',invalidate));
   el('check').addEventListener('click',()=>{
     store();let a=answers[index];if(!a.x||!a.y||!a.coef){a.checked=false;el('next').disabled=true;feedback('Selecciona los niveles de las dos variables y una opción de coeficiente antes de comprobar.');return;}
     a.checked=true;feedback(false);el('next').disabled=false;
   });
   el('next').addEventListener('click',()=>{
     if(!answers[index].checked)return;
     if(index===scenarios.length-1){el('play').hidden=true;el('finish').hidden=false;el('repeat').focus();return;}
     index++;paint();el('x-level').focus();
   });
   el('prev').addEventListener('click',()=>{if(index===0)return;index--;paint();el('x-level').focus();});
   function reset(){index=0;answers=scenarios.map(()=>({x:'',y:'',coef:'',checked:false}));paint();el('x-level').focus();}
   el('reset').addEventListener('click',reset);el('repeat').addEventListener('click',reset);
   paint();
 }
 if(document.readyState==='loading')document.addEventListener('DOMContentLoaded',init);else init();
})();
</script>
