---
title: "Reporte Evaluación 1"
date: 09-21-2026
categories: [info, mail-UCursos]
lang: es
website:
  comments:
    giscus:
      repo: cursos-metodos-facso/correlacional
editor_options: 
  chunk_output_type: console
format:
  html:
    code-fold: true
    code-summary: "Ver código"
---

```{r setup, include=FALSE}
knitr::opts_chunk$set(echo = TRUE, 
                      message = FALSE,
                      warning = FALSE)
```

Este reporte realiza un análisis de la Evaluación 1 sobre la Unidad 1: Inferencia estadística

# Pauta y recorrecciones

La pauta de evaluación se puede revisar [aquí](/news/documents/prueba1-2026-PAUTAS.pdf)

## Solicitudes de recorrección

- Enviar correo a apoyo docente [Gabriel Cortés, gabriel.cortes@uchile.cl](mailto: gabriel.cortes@uchile.cl), quien estará coordinando estas solicitudes
- En el correo:
  - mencionar pregunta a corregir
  - argumento y puntaje esperado
  - foto de la pregunta

Solicitudes hasta el Jueves 1 de Octubre 23:59, las solicitudes se responderán en un plazo máximo el miércoles 7 de Octubre.

# Librerías, datos y ajustes 

```{r }
pacman::p_load(tidyverse, sjmisc, sjPlot, kableExtra, sjlabelled, readxl, janitor, here)
```

## Generación de la base de datos

Se unen (por RUT) los puntajes por pregunta y la nota (columna "Nota + bonus") con la asistencia descargada desde U-Cursos.

```{r}
rut_lista <- read_excel(here("news/data/notas.xls")) %>%
  clean_names() %>%
  pull(rut)

asistencia <- read_excel(here("news/data/asistencia.xls"), .name_repair = "minimal")
asistencia <- asistencia[, 1:4] %>%
  set_names(c("n", "persona", "rut", "asistencia")) %>%
  mutate(asistencia = parse_number(asistencia)) %>%  # "67%" -> 67
  select(rut, asistencia)

puntajes <- read_excel(here("news/data/Puntajes prueba 1.xlsx"), .name_repair = "minimal")
names(puntajes) <- c("n", "persona", "rut", "corrector", "forma", "p1a", "p1b", "p1c",
                     "p2a", "p2b", "p2c", "p2d", "bonus", "puntaje", "nota_puntajes", "nota_bonus")
puntajes <- puntajes %>%
  mutate(across(c(p1a:puntaje), ~ as.numeric(str_replace(as.character(.x), ",", "."))),  # p1c trae comas decimales
         forma = if_else(forma %in% c("A", "B"), forma, NA_character_)) %>%
  # se adaptan las preguntas 2 de la forma B a la forma A: 2aB = 2bA, 2bB = 2cA, 2cB = 2dA, 2dB = 2aA
  mutate(p2a_b = p2a, p2b_b = p2b, p2c_b = p2c, p2d_b = p2d,
         p2a = if_else(forma == "B", p2d_b, p2a),
         p2b = if_else(forma == "B", p2a_b, p2b),
         p2c = if_else(forma == "B", p2b_b, p2c),
         p2d = if_else(forma == "B", p2c_b, p2d)) %>%
  select(-ends_with("_b")) %>%
  # quienes no rindieron tienen todo vacío (puntaje 0 / nota 1 solo por defecto)
  mutate(across(c(p1a:puntaje), ~ if_else(is.na(p1a), NA_real_, .x))) %>%
  select(rut, persona, corrector, forma, p1a:p2d, bonus, puntaje, nota = nota_bonus) %>%  # nota = nota + bonus
  mutate(nota = floor(nota * 10 + 0.5 + 1e-9) / 10)  # redondeo a 1 decimal (mitad hacia arriba), como U-Cursos

prueba1 <- puntajes %>%
  left_join(asistencia, by = "rut")

stopifnot(nrow(prueba1) == length(rut_lista), !anyDuplicated(prueba1$rut))
```

Un caso (corrector JC) trae en `forma` el valor "2.0" (error de digitación); queda como forma perdida.

## Etiquetados

```{r}
prueba1 <- prueba1 %>%
  set_label(c(persona = "Estudiante", corrector = "Corrector/a", forma = "Forma de la prueba",
              p1a = "1a: Hipótesis", p1b = "1b: Valor t", p1c = "1c: Intervalo",
              p2a = "2a: 2 muestras", p2b = "2b: Intervalos", p2c = "2c: Alfa y p", p2d = "2d: Hijos",
              bonus = "Bonus", puntaje = "Puntaje total (con bonus)",
              nota = "Nota final", asistencia = "Asistencia (%)")[names(.)])
```

Sin nota (no rindieron la prueba): `r sum(is.na(prueba1$nota))`. Sin registro de asistencia: `r sum(is.na(prueba1$asistencia))`.

# Descriptivos

## Tabla descriptiva

```{r}
prueba1 %>% select(p1a:p2d, bonus, puntaje, nota, asistencia) %>% descr(show = c("label","range", "mean", "sd", "n")) %>% kable(.,"markdown", digits=2)
```

::: {.callout-note}
## Ajuste entre formas

- **Pregunta 2:** las preguntas 2 de la forma B se adaptaron a la forma A, según esta equivalencia: 2a B = 2b A, 2b B = 2c A, 2c B = 2d A y 2d B = 2a A. Las etiquetas de la tabla corresponden a la forma A.
- **Pregunta 1:** en la forma A se refiere a una hipótesis **no direccional**; en la forma B, a una hipótesis **direccional**.
:::

## Gráficos descriptivos

```{r}
plot_frq(data = prueba1$nota, type = "hist", show.mean = T)
```

```{r}
prueba1 %>%
  filter(!is.na(nota)) %>%
  mutate(notas_cat = cut(nota, breaks = c(-Inf, 3.95, 4.95, 5.95, Inf),
                         labels = c("Menor a 4.0", "4.0-4.9", "5.0-5.9", "6.0-7.0"))) %>%
  count(notas_cat) %>%
  mutate(pct = n / sum(n)) %>%
  ggplot(aes(x = n, y = fct_rev(notas_cat))) +
  geom_col(fill = "steelblue") +
  geom_text(aes(label = paste0(n, " (", round(pct * 100, 1), "%)")), hjust = -0.1, size = 6) +
  scale_x_continuous(expand = expansion(mult = c(0, 0.35))) +
  labs(title = "Rangos de notas en Evaluación 1", x = "Estudiantes", y = NULL) +
  theme_minimal(base_size = 16) +
  theme(plot.title = element_text(face = "bold", hjust = 0.5),
        axis.text.y = element_text(size = 18),
        axis.text.x = element_text(size = 14),
        axis.title = element_text(size = 16))
```

# Asociación entre asistencia y nota

```{r}
r <- cor(prueba1$asistencia, prueba1$nota, use = "complete.obs")

ggplot(prueba1, aes(x = asistencia, y = nota)) + 
  geom_jitter(width = 0.2, color = "red", size = 4) + 
  labs(title = paste0("Relación entre asistencia y notas en Evaluación 1 (r=", round(r, 2), ")"),
       x = "Asistencia (%)", y = "Nota") + 
  theme(axis.title = element_text(size = 12),
        axis.text = element_text(size = 12),
        aspect.ratio = 1/1.5,
        plot.title = element_text(size = 12, face = "bold", hjust = 0.5)) +
  scale_x_continuous(breaks = seq(0, 100, by = 10), limits = c(0, 100)) +
  scale_y_continuous(breaks = 1:7, limits = c(1, 7)) +
  geom_vline(xintercept = 50, linetype = "dashed") +
  geom_hline(yintercept = 4, linetype = "dashed")
```

## Cuadrantes según nota (4.0) y asistencia (50%)

```{r}
cuadrantes <- prueba1 %>%
  filter(!is.na(nota), !is.na(asistencia)) %>%
  mutate(cuadrante = case_when(
    asistencia >= 50 & nota >= 4 ~ "Asistencia alta y nota ≥ 4.0",
    asistencia >= 50 & nota <  4 ~ "Asistencia alta y nota < 4.0",
    asistencia <  50 & nota >= 4 ~ "Asistencia baja y nota ≥ 4.0",
    asistencia <  50 & nota <  4 ~ "Asistencia baja y nota < 4.0")) %>%
  group_by(cuadrante) %>%
  summarise(n = n(), nota_media = mean(nota)) %>%
  mutate(pct = n / sum(n) * 100)

cuadrantes %>%
  transmute(Cuadrante = cuadrante, N = n, `% estudiantes` = pct, `Nota promedio` = nota_media) %>%
  kable(digits = 1)

q <- function(x) filter(cuadrantes, cuadrante == x)
```

Considerando a los `r sum(cuadrantes$n)` estudiantes con nota y asistencia, y usando como puntos de corte la nota 4.0 y el 50% de asistencia:

- `r round(q("Asistencia alta y nota ≥ 4.0")$pct, 1)`% (n = `r q("Asistencia alta y nota ≥ 4.0")$n`) tiene asistencia igual o superior a 50% y nota igual o superior a 4.0; su nota promedio es `r round(q("Asistencia alta y nota ≥ 4.0")$nota_media, 2)`.
- `r round(q("Asistencia alta y nota < 4.0")$pct, 1)`% (n = `r q("Asistencia alta y nota < 4.0")$n`) tiene asistencia igual o superior a 50% y nota inferior a 4.0; su nota promedio es `r round(q("Asistencia alta y nota < 4.0")$nota_media, 2)`.
- `r round(q("Asistencia baja y nota ≥ 4.0")$pct, 1)`% (n = `r q("Asistencia baja y nota ≥ 4.0")$n`) tiene asistencia inferior a 50% y nota igual o superior a 4.0; su nota promedio es `r round(q("Asistencia baja y nota ≥ 4.0")$nota_media, 2)`.
- `r round(q("Asistencia baja y nota < 4.0")$pct, 1)`% (n = `r q("Asistencia baja y nota < 4.0")$n`) tiene asistencia inferior a 50% y nota inferior a 4.0; su nota promedio es `r round(q("Asistencia baja y nota < 4.0")$nota_media, 2)`.

# Preguntas y asociaciones

```{r}
tab_corr(select(prueba1, p1a:p2d, puntaje, nota, asistencia),
         triangle = "lower")
```

**Consistencia interna**

```{r}
pacman::p_load(psych)

preguntas <- prueba1 %>% select(p1a:p2d)
psych::alpha(preguntas)$total$raw_alpha
```
